ACORDAO-COMPLETO-2498578

ACÓRDÃO 545/2022 ATA 9/2022 - PLENÁRIO

VISTOS, relatados e discutidos estes autos de representação autuada por força do subitem 9.3 do Acórdão 2039/2019-TCU-Plenário, que determinou a análise de indícios de fraude e de provável prejuízo direto à Caixa Econômica Federal, decorrentes dos financiamentos ao projeto do Estaleiro do Açu, e prejuízo indireto ao Banco do Brasil, em razão de empréstimo concedido pelo Banco Nacional de Desenvolvimento Econômico e Social ao mesmo empreendimento,
ACORDAM os Ministros do Tribunal de Contas da União, reunidos em Sessão Plenária, diante das razões expostas pelo Relator, em: 
9.1. conhecer da presente representação, satisfeitos os requisitos de admissibilidade previstos nos arts. 235 e 237, inciso VI, do Regimento Interno/TCU, para, no mérito, considerá-la procedente;
9.2. converter os autos em tomada de contas especial, nos termos do art. 47 da Lei 8.443/1992, do art. 252 do Regimento Interno do TCU e do art. 41 da Resolução-TCU 259/2014, constituindo-se processo específico;
9.3. autorizar, desde logo, as citações dos responsáveis abaixo relacionados, com fundamento nos arts. 10, § 1º, e 12, incisos I e II, da Lei 8.443/1992, c/c o art. 202, incisos I e II, do Regimento Interno do TCU, para que, no prazo de quinze dias, apresentem alegações de defesa sobre as irregularidades listadas e/ou recolham, solidariamente, aos cofres da Caixa Econômica Federal as quantias abaixo indicadas, atualizadas monetariamente a partir da respectiva data até o efetivo recolhimento, abatendo-se na oportunidade a quantia eventualmente ressarcida, na forma da legislação em vigor:
9.3.1. Rogerio de Paula Tavares (XXX.852.987-XX) , Adailton Ferreira Trindade (XXX.250.151-XX) , Lourival Martins de Lima (XXX.350.567-XX) , solidariamente com OSX Construção Naval S.A. (11.198.242/0001-58) , em decorrência das seguintes irregularidades verificadas na realização do primeiro desbloqueio de recursos para a OSX Construção Naval S.A., realizado em 13/1/2013, no valor de R$ 196.661.912,91, que compõe o primeiro desembolso de recursos do Contrato 0385.755-63: desconsiderar o comprometimento da capacidade de extração de petróleo da OGX Petróleo e Gás S.A., principal cliente da OSX Construção Naval S.A., e o correspondente impacto na viabilidade do projeto do Estaleiro do Açu; não celebrar o contrato intercredores com o BNDES, condição para o primeiro desembolso exigida na cláusula 14ª, § 2º, item 9 e na cláusula 12º, § 1º do Contrato 0385.755-63; não reter os recursos para a liquidação integral do empréstimo-ponte, conforme exigido pela cláusula 20, item 3, do Contrato 0385.755-63; e não apresentar Anotação de Responsabilidade Técnica (ART) prevista na cláusula 14ª, parágrafo 2º, item 4, do Contrato 0385.755-63. 
	VALOR ORIGINAL (R$) 
	DATA DA OCORRÊNCIA

	363.826.480,48
	28/02/2021

Valor atualizado até 01/7/2021: R$ 374.595.744,30
9.3.2.   Rogerio de Paula Tavares (XXX.852.987-XX) , Lourival Martins de Lima (XXX.350.567-XX) , Jose Gomes de Araújo Neto (XXX.129.092-XX) , solidariamente com OSX Construção Naval S.A. (11.198.242/0001-58) , em decorrência das seguintes irregularidades verificadas no segundo desbloqueio de recursos para a OSX Construção Naval S.A., realizado em 8/2/2013, no valor de R$ 200.000.000,00, que compõe o primeiro desembolso de recursos realizado no âmbito do Contrato 0385.755-63: desconsiderar o comprometimento da capacidade de extração de petróleo da OGX Petróleo e Gás S.A., principal cliente da OSX Construção Naval S.A., e o correspondente impacto na viabilidade do projeto do Estaleiro do Açu; não celebrar o contrato intercredores com o BNDES, condição para o primeiro desembolso exigida na cláusula 14ª, § 2º, item 9 e na cláusula 12º, § 1º do Contrato 0385.755-63; não reter os recursos para a liquidação integral do empréstimo-ponte, conforme exigido pela cláusula 20, item 3, do Contrato 0385.755-63.
	VALOR ORIGINAL (R$) 
	DATA DA OCORRÊNCIA

	370.001.974,56
	28/02/2021

Valor atualizado até 1/7/2021: R$ 380.954.033,01
9.3.3. Rogerio de Paula Tavares (XXX.852.987-XX) , Adailton Ferreira Trindade (XXX.250.151-XX) , Lourival Martins de Lima (XXX.350.567-XX) , solidariamente com OSX Construção Naval S.A. (11.198.242/0001-58) , em decorrência das seguintes irregularidades verificadas no terceiro desbloqueio de recursos para a OSX Construção Naval S.A., realizado em 13/3/2013, no valor de R$ 230.728.621,1, que compõe o primeiro desembolso de recursos realizado no âmbito do Contrato 0385.755-63: desconsiderar o comprometimento da capacidade de extração de petróleo da OGX Petróleo e Gás S.A., principal cliente da OSX Construção Naval S.A., e o correspondente impacto na viabilidade do projeto do Estaleiro do Açu; não celebrar o contrato intercredores com o BNDES, condição para o primeiro desembolso exigida na cláusula 14ª, § 2º, item 9 e na cláusula 12º, § 1º do Contrato 0385.755-63; não reter os recursos para a liquidação integral do empréstimo-ponte, conforme exigido pela cláusula 20, item 3, do Contrato 0385.755-63.
	 VALOR ORIGINAL (R$) 
	DATA DA OCORRÊNCIA

	426.850.226,97
	28/02/2021

Valor atualizado até 01/7/2021: R$ 439.484.993,69
9.4. dar ciência deste acórdão à Caixa Econômica Federal e ao Ministério da Economia, conforme preceitua o parágrafo único do art. 198 do Regimento Interno do TCU.

Representação autuada com vistas a apurar indícios de fraude e de provável prejuízo direto à Caixa Econômica Federal, decorrentes dos financiamentos ao projeto do Estaleiro do Açu, e prejuízo indireto ao Banco do Brasil, em razão de empréstimo concedido pelo Banco Nacional de Desenvolvimento Econômico e Social ao mesmo empreendimento.

Banco do Brasil S.A.; Banco Nacional de Desenvolvimento Econômico e Social; Caixa Econômica Federal.

3. Responsáveis: Adailton Ferreira Trindade (XXX.250.151-XX), Jose Gomes de Araújo Neto (XXX.129.092-XX), Lourival Martins de Lima (XXX.350.567-XX), Rogerio de Paula Tavares (XXX.852.987-XX).

13.1. Ministros presentes: Ana Arraes (Presidente), Walton Alencar Rodrigues, Benjamin Zymler, Aroldo Cedraz, Bruno Dantas (Relator), Vital do Rêgo, Jorge Oliveira e Antonio Anastasia.
13.2. Ministro-Substituto convocado: Augusto Sherman Cavalcanti.
13.3. Ministros-Substitutos presentes: André Luís de Carvalho e Weder de Oliveira.

BRUNO DANTAS

Por registrar as principais ocorrências no andamento do processo até o momento, resumindo os fundamentos das peças acostadas aos autos, adoto como relatório, com os ajustes necessários, a instrução da Secretaria de Controle Externo do Sistema Financeiro Nacional (peça 179) , que contou com a anuência do corpo diretivo da unidade (peças 180-181) :
"INTRODUÇÃO
1. Cuidam os autos de representação autuada por força do subitem 9.3 do Acórdão 2039/2019-TCU-Plenário, de 28/8/2019, de relatoria do Ministro Augusto Sherman Cavalcanti (peça 1) , que determinou o aprofundamento da análise de indícios de fraude e de provável prejuízo direto à Caixa Econômica Federal (Caixa) , decorrentes dos financiamentos ao projeto do Estaleiro do Açu, e prejuízo indireto ao Banco do Brasil (BB) , em razão de empréstimo concedido pelo Banco Nacional de Desenvolvimento Econômico e Social (BNDES) ao mesmo empreendimento.
HISTÓRICO 
2. A deliberação é decorrente de auditoria realizada no BNDES pela Secretaria de Controle Externo da Administração Indireta no Rio de Janeiro sobre as garantias oferecidas pelas sociedades empresárias do Grupo EBX ao BNDES em razão dos créditos concedidos pelo banco. 
3. Na ocasião, verificou-se que, para a implementação do Projeto do Estaleiro do Açu, a OSX Construção Naval S.A. (OSX CN) firmou dois contratos de empréstimo-ponte, no valor de R$ 400 milhões cada: com o BNDES, em 20/12/2011, garantido por fiança do Banco Votorantim; e com a Caixa, em 27/4/2012, garantido por fiança do Banco Santander. Tais empréstimos-ponte visavam prover recursos para a execução do projeto, enquanto os contratos de financiamento de longo prazo estavam sendo estruturados pelo BNDES e pela Caixa, co-financiadora do projeto. 
4. Em 14/6/2012, a OSX CN teria celebrado os Contratos de Financiamento de Longo Prazo com o BNDES, no valor de R$ 1.344 milhões, e com a Caixa, no montante de R$ 1.331 milhões. 
5. Segundo o mencionado relatório de auditoria, a capacidade de processamento de aço do estaleiro (180 mil t/ano) foi projetada de modo a atender integralmente à demanda anunciada pela operadora OGX Petróleo e Gás S.A. (OGX) , bem como a eventuais oportunidades que surgiriam no mercado. A viabilidade do estaleiro estaria atrelada à saúde financeira da OGX.
6. Ocorre que, conforme relatam, em um único dia (26/6/2012) , a OGX teria tido uma desvalorização de mais de 25% de suas ações, após comunicar ao mercado que as quantidades previstas para a exploração de hidrocarbonetos no Campo de Tubarão estavam aquém das expectativas iniciais. A situação teria se agravado a partir de então. Em 2013, a companhia entrou oficialmente em recuperação judicial.
7. Apenas dois meses após a celebração dos referidos ajustes, de acordo com relatório, em agosto de 2012, a OSX CN comunicou ao BNDES a necessidade de suplementação de recursos para a conclusão do estaleiro, sob a justificativa, essencialmente, da elevação dos valores dos contratos de construção do quebra mar e do dique seco. 
8. Segundo aponta o relatório de auditoria, o Grupo EBX já tinha ciência, no mínimo, desde 26/6/2012 da inviabilidade do projeto em decorrência da 'quebra' da OGX Petróleo, que era praticamente a única cliente do estaleiro, após constatado que a quantidade de hidrocarbonetos no campo exploratório de Tubarão Azul, na Bacia de Campos, estava muito aquém do volume anteriormente divulgado pela companhia. Por isso, segundo afirmam, o BNDES, não liberou os recursos do contrato de financiamento de longo prazo.
9. Não houve prejuízos financeiros ao BNDES, que executou a fiança bancária prestada pelo banco Votorantim no contrato do empréstimo-ponte, recebendo do fiador o valor de R$ 588.477.594,09, em 18/11/2013. Em 7/3/2014, foi assinado o distrato ao contrato de financiamento de longo prazo, sem que tenha havido liberação de recursos do BNDES.
10. Apesar de não ter ocorrido prejuízo financeiro ao banco de fomento, aventa-se a possibilidade de prejuízo indireto ao Banco do Brasil S.A, proprietário de cerca de metade das ações do Banco Votorantim. 
11. Além disso, a Caixa, além de ter liberado R$ 627,4 milhões do contrato de longo prazo para o OSX CN, em 28/12/2012, quando o projeto do estaleiro já seria inviável, teria deixado de quitar, com esses recursos, o empréstimo-ponte, no valor originário de R$ 400 milhões. Assim, teria havido descumprimento dos termos expressos no contrato, que previa retenção dos recursos da primeira liberação de crédito de valores suficientes para liquidação integral do principal e encargos da dívida decorrente do empréstimo-ponte. Em consequência, o Banco Santander, fiador do empréstimo-ponte, teria se negado inicialmente a pagar a dívida, por descumprimento contratual da Caixa.
12. Embora, no âmbito do TC-Processo 029.531/2013-6, tenha sido afirmada a aparente solução do recebimento pela Caixa da fiança do empréstimo-ponte da parte do Banco Santander, a equipe de auditoria apontou que não havia comprovação do efetivo pagamento do montante de R$ 568.479.799,22 relativo à fiança.  
13. A instrução inicial, à peça 7, propôs a realização de diligência à Caixa com vistas a obter: 
'b.1) cópia de comprovante de pagamento realizado pelo Banco Santander à Caixa Econômica Federal, em 9/3/2015, de R$ 568.479.799,22, objeto do Termo de Quitação (peça 102 do TC Processo 029.531/2013-6) relativo à fiança da operação de empréstimo-ponte 19.3073.767.0001-63, contratado entre a Caixa e a OSX Construção Naval S.A. para a construção do estaleiro do Açu; 
b.2) cópia da documentação atinente ao contrato de financiamento de longo prazo 0385.755-63, celebrado em 14/6/2012 com a OSX CN, no valor de R$ 1.330.856.453,00, incluindo cópias dos atos que autorizaram e ordenaram a liberação, em 28/12/2012, da parcela de R$ 627.400.000,00, em favor da OSX Construção Naval S.A.'
14. Naquela instrução entendeu o auditor em relação à fiança honrada pelo banco Votorantim, a qual representaria prejuízo indireto ao Banco do Brasil, se tratar de prejuízo decorrente de uma relação contratual de fiança bancária, não se vislumbrando ato irregular de gestão passível de controle pelo TCU. Caberia ao Banco Votorantim promover as medidas cabíveis para obter o ressarcimento, pela OSX CN, do valor pago pela fiança. 
15. Além disso, argumentou que mediante o Acórdão 3324/2013-TCU-Plenário, de 27/11/2013, de relatoria do Ministro Augusto Sherman Cavalcanti, no subitem 9.3.2, esta Corte já teria adotado medida no sentido de recomendar à Segecex que analisasse as propostas do MP/TCU no sentido de que sejam acompanhados os procedimentos de ressarcimento, pela OSX, ao Banco Votorantim, do valor pago ao honrar fiança bancária executada pelo BNDES. 
16. Realizada a diligência, a Caixa apresentou as informações e/ou esclarecimentos constantes das peças 15 a 22.
17. Sobre o comprovante de pagamento realizado pelo Banco Santander relativo à fiança do empréstimo-ponte, considerou-se as informações prestadas às peças 15 e 17, aliadas ao termo de quitação (peça 102 do TC Processo 029.531/2013-6) , suficientes para a comprovação do recebimento pela Caixa do valor da referida fiança. 
18. No entanto, não foram inseridos nos autos parte dos documentos relativos ao contrato de financiamento de longo prazo 0385.755-63, que a Caixa informava estar enviando anexo ao Ofício constante à peça 15, razão pela qual foi proposta nova diligência. 
19. Realizada nova diligência, após análise dos documentos apresentados às peças 32-118, remanesceram lacunas de informações e documentos, em especial quanto: i) responsabilidades institucionais e limites de alçadas para liberação de recursos em operações da espécie tratada nos autos; ii) o valor exato do saldo devedor atualizado da operação; iii) eventuais justificativas, ainda não apresentadas, para a realização da primeira liberação de recursos, sem a retenção prevista em contrato para a quitação do empréstimo-ponte anteriormente concedido, bem como sem que tenha sido assinado o contrato intercredores; e iv) termos do contrato do empréstimo-ponte. Assim, foi proposta a realização de inspeção junto à Caixa para o saneamento dos autos.   
20. Com a realização da inspeção (peça 123) , foi possível requisitar documentos com maior celeridade e esclarecer as dúvidas diretamente com a área responsável pela gestão do contrato atualmente na Caixa. Foram enviados os ofícios de requisição de peças 124 e 150 e anexados aos autos os documentos às peças 125 - 149 e 154-176. 
EXAME DE ADMISSIBILIDADE 
21. Inicialmente, deve-se registrar que a representação preenche os requisitos de admissibilidade constantes no art. 235 do Regimento Interno do TCU, haja vista a matéria ser de competência do Tribunal, referir-se a responsável sujeito a sua jurisdição, estar redigida em linguagem clara e objetiva, conter nome legível, qualificação e endereço do representante, bem como encontrar-se acompanhada de indícios concernentes às irregularidades. 
22. Além disso, as unidades técnicas do tribunal possuem legitimidade para representar ao Tribunal, consoante o disposto no inciso VI do art. 237 do RI/TCU.
23. Também se verifica o interesse público no trato das supostas ilegalidades apontadas, requisito previsto no art. 103, § 1º, da Resolução - TCU 259/2014, haja vista os apontados indícios de prejuízos causados à Caixa e ao BB na realização de financiamentos celebrados com a OSX CN para a construção do estaleiro do Açu. 
24. Dessa forma, a representação pode ser conhecida, para fins de comprovar a sua procedência, nos termos do art. 234, § 2º, segunda parte, do Regimento Interno do TCU, aplicável às representações de acordo com o parágrafo único do art. 237 do mesmo RI/TCU.
EXAME TÉCNICO
25. Inicialmente, conforme visto no histórico relatado, restou comprovado o pagamento realizado pelo Banco Santander à Caixa, em 9/3/2015, de R$ 568.479.799,22, objeto do Termo de Quitação (peça 102 do TC Processo 029.531/2013-6) , relativo à fiança da operação de empréstimo-ponte 19.3073.767.0001-63, contratado entre a Caixa e a OSX CN para a construção do Estaleiro do Açu (peças 15 e 17) .
26. Com relação a fiança honrada pelo Banco Votorantim ao empréstimo-ponte firmado entre o BNDES e OSX CN em 20/12/2011, confirma-se o entendimento apresentado na instrução de peça 7 (p. 13, item 23) , no sentido de que representa risco do negócio, não se vislumbrando ato irregular de gestão passível de controle pelo TCU. 
27. Conforme argumentado na instrução de peça 27, na data em que foi firmado o empréstimo-ponte com o BNDES, dezembro de 2011, ainda não havia informações claras de que o projeto do estaleiro não seria viável, embora já houvesse suspeitas de que a capacidade de extração de petróleo prevista para a OGX pudesse estar superestimada. Naquele cenário, a concessão da carta fiança pelo Banco Votorantim se mostrava como operação típica de mercado. Como visto, outro banco privado, o Santander, concedeu carta fiança para o empréstimo-ponte firmado com a Caixa, quatro meses depois, em abril de 2012, o que demonstra que o mercado ainda apostava na viabilidade dos negócios do Grupo EBX. 
28. Nesse contexto, o fato de ter havido a honra dessa fiança pelo Votorantim, embora represente prejuízo indireto ao Banco do Brasil, não representa, per se, indício de irregularidade. Caberá ao Banco Votorantim promover as medidas necessárias para obter o ressarcimento do valor pago pela fiança.
29. Superados esses pontos, a questão que se coloca é examinar a legalidade da primeira liberação de recursos realizada no âmbito do contrato de financiamento de longo prazo 0385.755-63, celebrado em 14/6/2012, entre a Caixa e a OSX CN, no valor de R$ 1.330.856.453,00, considerando que já havia notícias sobre a frustração na capacidade de extração de petróleo da OGX, o que, consequentemente, comprometeria a viabilidade do projeto do estaleiro. 
30. Como apontado pela Secex Estatais na auditoria realizada sobre as garantias oferecidas pelo Grupo EBX aos empréstimos contratados com o BNDES, apenas 13 dias após a assinatura do contrato de financiamento de longo prazo com a OSX (datado de 14/6/2012) , a OGX sofreu uma grande desvalorização de suas ações em mercado em função da publicação de fato relevante, informando que as quantidades previstas para a exploração de hidrocarbonetos no Campo de Tubarão estavam aquém das expectativas iniciais. 
31. Conforme se verifica na reportagem publicada pelo InfoMoney  (https://www.infomoney.com.br/mercados/relembre-a-trajetoria-da-ogx-da-fundacao-a-recuperacao-judicial/ - peça 177) , intitulada 'Relembre a trajetória da OGX, da fundação à recuperação judicial', o evento de junho de 2012 foi, sem dúvidas, determinante para a percepção pelo mercado de que as premissas para o programa de crescimento do grupo EBX estavam comprometidas:  
'O início da produção 
Embora um ano atrasada - por prometer iniciar a produção em 2011 - a companhia passou algum tempo sem grandes incidentes, até 2012. Nenhum evento foi tão importante em determinar que as coisas não iam bem para o grupo EBX do que o comunicado de produção de 25 junho daquele ano: ao contrário do fluxo esperado de cerca de 20 mil barris de petróleo por dia, a companhia estava produzindo apenas 10 mil - 5 mil de cada um dos poços instalados em Tubarão Azul, o que prejudicava toda a avaliação a respeito da companhia por parte do mercado.
Essa notícia foi um dos maiores eventos para a empresa desde o início: fez a ação despencar cerca de 25% no pregão seguinte, fazendo Eike despencar para a 42ª posição entre os homens mais ricos do mundo, e fez com que a empresa convocasse uma teleconferência com o mercado para tentar explicar a situação.
Nessa teleconferência, o próprio Eike junto com Paulo Mendonça, que na época já era presidente da companhia e Paulo Monteiro, que ocupava a diretoria financeira, viram afirmar que os números não prejudicavam a companhia - eram naturais. Foi esse evento que marcou a mudança. 'A produtividade dos poços não está abaixo do esperado, mas precisamos injetar água para manter níveis aceitáveis', afirmou Mendonça, lembrando de uma das técnicas que haviam sido prometidas para aumentar a produtividade dos poços - e que nunca conseguiram realizar uma mudança significativa. 
Analistas de mercado começaram a ficar céticos com a companhia depois desse dia. 'Acreditamos que o baixo nível de produção em relação às expectativas coloca em dúvida todas as premissas por trás de todo o programa de crescimento da OGX', escreveram Frank McGann e Conrado Vegner, que na época formavam equipe de análise do Bank of America Merrill Lynch em relatório logo após o incidente. 'Até em relação às nossas expectativas, que tem sido consistentemente entre as mais conservadoras, o anúncio é um grande choque. Vemos isso como um grande desapontamento que provavelmente terá um longo efeito sobre as avaliações feitas sobre a OGX', completaram - cortando a estimativa de preço das ações de R$ 19,50 para R$ 7,50.'
 (grifos nossos) 
32. Reportagens anunciando a queda de cerca de 25% no valor das ações da OGX em um único dia, em 27/6/2012, também são encontradas no portal do G1 e Uol na internet  (http://g1.globo.com/economia/mercados/noticia/2012/06/ogx-de-eike-batista-cai-perto-de-25-e-derruba-bovespa-nesta-quarta.html e https://economia.uol.com.br/cotacoes/ultimas-noticias/2012/06/27/acao-da-ogx-de-eike-batista-cai-quase-25-no-dia-em-quatro-meses-perda-e-de-65.htm) . 
33. No âmbito da Caixa, o contrato de financiamento do Estaleiro do Açu havia acabado (14/6/2012) de ser firmado e recentemente aprovado pela diretoria da instituição. Nos pareceres anexos ao voto condutor (Voto Caixa/Susan 252/2012 - peça 34) , verifica-se que o principal cliente da OSX seria a OGX (peça 39, p. 5-6; peça 40, p.4; peça 56, p. 26; peça 79, p.1 item III) , destacando-se inclusive a boa posição de Caixa da OGX em março de 2012 como aspecto positivo para o negócio da OSX, bem como acordos entre OSX e OGX prevendo direito de prioridade recíprocos. O estaleiro do Açu foi projetado para atender à demanda da OGX, demonstrando que essencialmente a viabilidade do estaleiro estava atrelada ao desempenho da OGX. 
34. Além disso, a notícia sobre a frustração na capacidade de extração de petróleo da OGX teria impacto na viabilidade dos negócios de todo o grupo EBX. 
35. Nessas circunstâncias, e, mesmo identificando e relacionando diversas pendências para a realização do primeiro desembolso de recursos no âmbito do contrato 0385.755-63, a Caixa solicitou liberação de recursos ao Fundo da Marinha Mercante (peça 112 e 113) , os quais seriam mantidos em tesouraria na Caixa até que fossem sanadas as pendências. Argumentou-se que, se não cumpridas as condicionantes no prazo de 5 dias úteis (prazo estipulado no Contrato 0385.755-63- cláusula 14º, item 8, parágrafo primeiro) , os recursos seriam devolvidos ao FMM. As pendências contratuais listadas no Ofício 237/2012/DE Infraestrutura e Saneamento/SN Saneamento e Infraestrutura da Caixa e no PA Gecoa 036/2012, ambos de 20/12/2012, eram as seguintes: 
'4. Para a liberação dos recursos no presente mês, restam pendências contratuais, conforme exposto abaixo: 
4.1 O contrato de intercredores (CAIXA, BNDES) não foi firmado; 
4.2 A Fiança Bancária não foi entregue; e Fiança do Garantidor Pessoa Física no valor de R$ 650.000.000,00 foi recebida por meio eletrônico sem registro.
 4.2.1 A previsão de entrega das fianças registradas é até 26/12/2012, conforme informado pela OSX, ou seja, posterior a data prevista para o pedido de desembolso pela CAIXA ao FMM.
4.3 Não foi apresentado o Contrato de Cessão Condicional de Direitos sobre o Terreno, contendo: anexo com a descrição detalhada dos Imóveis (inclusive a identificação do Registro de Imóveis em que se encontram registrados, números de matrícula, denominação (se houver) , área e confrontantes. 
4.4 Não foi realizado o Penhor de ações de emissão da BENEFICIÁRIA, representativas de 90% do capital social total e votante da BENEFICIÁRIA, de propriedade da OSX Brasil ('Penhor de Ações') , tão pouco foi feita a averbação do Penhor de Ações no Livro de Registro de Ações Nominativas da BENEFICIÁRIA.
4.5 Não foi apresentado Equity Support Agreement ('ESA de Cobertura de Índices Financeiros') . O ESA de Cobertura de Índices Financeiros deverá ser formalizado até a data do primeiro desembolso. 
4.6 Não foi apresentado Contrato de Equity Support Agreement para cobertura de insuficiências ou sobrecustos do Projeto ('ESA de Sobrecustos OSX Brasil') . 
4.7 Não foi apresentado Contrato de Cessão Fiduciária de Receitas da OSX CN. 
4.8 Não foi apresentada 'Nota promissória' de emissão pela BENEFICIÁRIA no valor de 100% (cem por cento) do Financiamento. 
4.9 Não foi apresentado Contrato de Cessão Condicional dos Contratos do Projeto.
4.10 Não foi apresentado o Contrato de Cessão Fiduciária das Contas Vinculadas ao Projeto. 
4.11 Não foi apresentado o Contrato de Administração de Contas. 
4.12 Não foi comprovada a abertura da Conta Centralizadora em moeda estrangeira. 
4.13 Não foi comprovada a abertura da Conta Centralizadora em moeda local. 
4.14 Não foi comprovada a abertura da Conta Internacional de despesas. 
4.15 Não foi comprovada a abertura da Conta de Livre Movimentação. 
4.16 Não foi apresentada a Procuração pública à CAIXA (no caso das Contas Estrangeiras, de quaisquer outros documentos ou instrumentos necessários, nos termos da legislação aplicável, para outorgar à CAIXA os direitos sobre tais contas previstos neste Contrato) , cujo conteúdo deverá ser especificado no Contrato de Administração de Contas. 
4.17 Os Contratos de Garantias não foram apresentados. 
4.18 Recebemos cópias da apólice Seguro Responsabilidade Civil, nº 1-51-4008447-0, emitida pela Itaú Seguros S.A - vigência: 31/07/2012 a 18/03/2014; e Seguro Engenharia e Seguro para danos matérias, patrimoniais e avaria de máquinas e equipamentos, apólice nº 67- 188) , emitida pela Itaú Seguros S.A - vigência: 30/11/2012 a 31/12/2012.
4.18.1 A apólice nº 67-188J, emitida pela Itaú Seguros S.A - vigência: 30/11/2012 a 31/12/2012 possui cobertura contratada no valor de R$ 130.000.000,00 e conforme mensagem enviada por representantes da BENEFICIÁRIA existe proposta para renovação e ampliação do valor da cobertura. 
4.18.2 As apólices foram enviadas para análise da GN Controle Operações com Seguradoras em 13 de dezembro de 2012 por meio da CE GECOA 2892/2012. Até o momento não recebemos parecer da GEOSE.'
36. Conforme consta do PA Gecoa 037, de 28/12/2012 (peça 114) , os recursos solicitados ao FMM foram repassados à Caixa em 27/12/2012. Apesar de registrar no mesmo documento uma série de pendências que deveriam ser sanadas para liberação dos recursos (peça 114, item 4) , foi autorizado o depósito, sob a forma de bloqueio, na conta vinculada do empreendimento: 
'Assim, em que pese as pendências apontadas no PA 036/12, e elencadas no presente PA GECOA 037/12, bem como o exposto no item 4.3 do Ofício DESAN/SUSAN 237/12, autorizamos o depósito dos recursos, sob a forma de bloqueio, na conta vinculada do empreendimento, de titularidade da OSX Construção Naval S/A, num montante de R$ 627.390.534,02.'
37. Em 17/1/2013, extrapolado o prazo de cinco dias úteis para sanar as pendências e não devolvidos os recursos ao FMM, por meio do documento RT Gecoa 012/2013 (peça 137) e CE Gecoa 178/2013 (peça 138) , foi autorizado o primeiro desbloqueio de recursos, no valor de R$ 196.661.912,91. 
38. Vale destacar que o RT Gecoa 012/2013 (peça 137, p.1) registra: 
'Destinatário: GECOA
NOTA: 
1 Itens relevantes neste relatório: 
Cláusula 12ª, parágrafo 1º - CONTRATO INTERCREDORES não foi assinado; 
Cláusula 14ª, parágrafo 2º, item 4, alínea (ii) - ART não foi apresentada.' 
 (grifos nossos) 
39. Em sequência, em 8/2/2013, por meio do PA Gecoa 006/2013 (peça 139) , foi desbloqueada a segunda parcela de recursos, no montante de R$ 200 milhões, para a conta de livre movimentação da OSX CN. Nesse documento, destaca-se: 
'De acordo, em 08/02/2013: 
Em que pese a não assinatura do contrato intercredores com o BNDES, autorizo a liberação dos recursos na Conta Livre Movimentação do empreendimento, de titularidade da OSX Construção Naval S.A, num montante de R$ 200.000.000,00 (duzentos milhões de reais) ; uma vez que os valores que serão liberados referem-se à participação CAIXA. Não é necessária a quitação pela Caixa do empréstimo 767 concedido à OSX pela área comercial da CAIXA com os recursos ora liberados.' 
 (grifos nossos) 
40. Assim, foi desbloqueada a quantia de R$ 200 milhões, mesmo não sendo firmado o contrato intercredores com o BNDES e sem a retenção de recursos para a quitação do empréstimo-ponte, prevista no contrato (cláusula 20ª, item 3 - peça 74, p. 65) . 
41. Por fim, em 13/3/2013, por meio do PA Gecoa 010/2013 (peça 140) , foi liberado o restante dos recursos bloqueados, R$ 230.728.621,11. 
42. Enquanto a Caixa ignorou o comprometimento da capacidade de extração de petróleo da OGX, principal cliente da OSX CN, bem como prescindiu da celebração do contrato intercredores junto ao BNDES e deixou de reter recursos para quitar o empréstimo-ponte, liberando mais de 600 milhões no primeiro desembolso de recursos no âmbito do contrato de financiamento 0385.755-63; o BNDES, considerando a situação da OGX, não liberou os recursos do seu contrato de financiamento de longo prazo.
43. Segundo o relatório de auditoria que originou a presente Representação, não houve prejuízos financeiros ao BNDES, que executou a fiança bancária prestada pelo banco Votorantim no contrato do empréstimo-ponte e assinou o distrato ao contrato de financiamento de longo prazo.
44. A OSX CN entrou com pedido de recuperação judicial ainda em 2013 (11/11/2013) , logo depois da OGX (30/10/2013) , apenas oito meses após o terceiro desbloqueio de recursos realizado pela Caixa, sem ter finalizado a construção do empreendimento e entrado em operação, comprometendo a geração de caixa necessária para honrar suas dívidas.
45. Como visto em tópicos precedentes, a Caixa obteve sucesso em executar a garantia do empréstimo-ponte firmado com a OSX CN (peças 15 e 17) , recebendo do Banco Santander, em 9/3/2015, R$ 568.479.799,22. 
46. Com relação à Recuperação Judicial da OSX CN, a Caixa apresentou o histórico desde a aprovação do Plano de Recuperação Judicial (PRJ) em Assembleia Geral de Credores até a presente data (peça 154, p. 3-7) , o qual sintetiza-se em sequência. 
47. Inicialmente, de acordo com a manifestação da Caixa, o PRJ da OSX CN teve sua eficácia e implementação sujeita à condição suspensiva de obtenção de anuência da Caixa, como Credora Extraconcursal Anuente, ou seja, a Caixa teria tido reconhecimento pelo juízo do caráter extraconcursal do seu crédito. 
48. A proposta do PRJ incluía o Banco BTG Pactual S/A (BTG) passando a exercer a função de garantidor de completion físico (conclusão física da obra) do Contrato de Financiamento, mediante uma carta fiança, no valor de 20% do saldo devedor, outorgada, em favor da Caixa, conforme 1º Aditivo do referido Contrato de Financiamento, assinado em 30/01/2015 (peça 75) . 
49. Também foi incluída no mesmo aditivo a função do Banco Depositário, instituição financeira escolhida pela OSX, com a prévia aprovação do Comitê de Governança. A função de Banco Depositário ficou com o Banco Santander. 
50. No entanto, a Caixa, não logrando êxito em receber o pagamento das parcelas pela OSX CN, executou a carta fiança, passando o Banco BTG Pactual a realizar pagamentos mensais do financiamento entre 2017 e janeiro de 2020, totalizando valores aproximados de R$ 230 milhões. O saldo a sacar teria se encerrado em janeiro de 2020.
51. Vale esclarecer que, conforme Resolução 3.828 do Conselho Monetário Nacional (Peça 56, p. 6) , ocorrendo inadimplência no pagamento de prestações do financiamento, a Caixa deve restituir o valor devido ao Fundo da Marinha Mercante (FMM) no prazo de até cento e vinte dias contados da data do inadimplemento. Assim, solicitada informação acerca da situação desse cronograma, com as parcelas pagas e as vincendas, foi encaminhado o documento de peça 161. 
52. Segundo a Caixa, antes do exaurimento da fiança do BTG, em abril de 2019, 'diante da baixa performance da locação da área e por não mais vislumbrar qualquer indicativo de soerguimento da Companhia', a instituição deixou de apoiar o PRJ, 'entendido por ela como verdadeira falência travestida de Recuperação Judicial, manifestando sua decisão e seus motivadores nos autos' (peça 162) .
53. Exaurida a fiança do BTG em janeiro de 2020, o crédito então teria entrado em inadimplência. Assim em abril de 2020, a Caixa teria informado a inadimplência ao Banco Depositário - Santander Brasil, ao Agente de Pagamento Oliveira Trust Servicer S.A. e ao Agente Fiduciário Oliveira Trust Distribuidora de Títulos e Valores S.A e solicitado ao Banco Depositário proceder o bloqueio de todos os valores depositados na Conta Centralizadora e aqueles que viessem a ser depositados. 
54. De acordo com o relatado, de forma unilateral, o Administrador Judicial teria decidido não acatar tal pleito em juízo, 'considerando como essenciais à Companhia tais fluxos financeiros, tornando sem efeito a notificação enviada pela Caixa, determinando ainda que o Santander não realizasse bloqueio de quaisquer valores na Conta Centralizadora e/ou nas Contas Vinculadas das recuperandas'.
55. O Juízo Recuperacional teria emitido decisão desfavorável à Caixa no mesmo sentido, depois da OSX CN e do Administrador Judicial peticionarem no sentido de impedir que a instituição declarasse vencimento antecipado, impedindo a execução de suas garantias extraconcursais. 
56. A Caixa, então, teria peticionado nos autos contraditando os argumentos da decisão, e, em continuidade aos esforços relativos aos ritos de execução, teria protocolado no 6º Ofício de Registro de Títulos e Documentos do Rio de Janeiro, correspondência direcionada ao senhor Eike Fuhrken Batista, fiador pessoa física do contrato, notificando-o do inadimplemento e do vencimento antecipado do Contrato de Financiamento 0385.755-63, sendo copiados para cientificação, a OSX CN S/A, a OSX Brasil S/A e a Oliveira Trust Distribuidora de Títulos e Valores S.A. 
57. Conforme a Caixa, à revelia de toda a controvérsia, em 26/11/2020, o Juízo da Recuperação teria proferido sentença de encerramento da Recuperação Judicial, considerando a Companhia Recuperada ante o cumprimento das obrigações assumidas no Plano de Recuperação, dado o biênio fiscalizatório observado após a homologação do PRJ. Tal sentença, segundo alega, foi proferida sem que os credores, entre eles a Caixa, tenham 'recebido um centavo sequer por meio do Plano, agora considerado pelo Juízo de Recuperação, pasmem, cumprido pela Companhia'.
58. Assim, observando que a sentença proferida considerou tão somente o período de dois anos após a homologação do plano e não trouxe em seu conteúdo a informação de que a Caixa, na qualidade de credora extraconcursal, não mais apoiava o PRJ desde 25/04/2019, a Caixa interpôs Embargos de Declaração. 
59. A Caixa teria protocolado, também, manifestação nos autos da RJ, em dezembro de 2020, para refutar alegações do Administrador Judicial, que teria entendido que os créditos da Caixa se submetem ao Plano. Além disso, já teria provocado posicionamento do Juízo Recuperacional, ante o teor da sentença de encerramento, que se restringe ao período do biênio fiscalizatório observado após a homologação do PRJ, de modo que, após este prazo, as obrigações que forem descumpridas poderiam ser passíveis de execução do título executivo judicial/extrajudicial ou objeto de pedido de falência. 
60. A Caixa (peça 154, p. 6) informa que, caso suas expectativas sejam frustradas quando da apreciação de suas manifestações pelo juízo da recuperação judicial, deverá, em princípio, interpor o recurso apropriado para o Tribunal de Justiça do Estado do Rio de Janeiro, bem como instâncias superiores até onde for necessário para fazer valer seus direitos de credora extraconcursal. 
61. Por fim, quanto ao ajuizamento da ação de execução, a Caixa alega ser prudente aguardar o posicionamento do Juízo empresarial quanto ao vencimento antecipado da dívida para que não haja, por parte do fiador e das outras garantias adicionais ao contrato, fragilidade jurídica quanto à certeza e exigibilidade para a execução do título.
62. Sobre o rito para execução da fiança pessoal do acionista controlador, informa que emitiu nova Notificação de Inadimplemento e Vencimento Antecipado, em 17/11/2020, documento esse que por meio do 3º Ofício - Registro de Títulos e Documentos - Rio de Janeiro/RJ, em 08/12/2020 foi recepcionado pela procuradora da OSX Construção Naval S/A - Em Recuperação Judicial.
63. Em conclusão, o valor total de R$ 627.390.534,02 relativo ao primeiro desembolso realizado no âmbito do contrato de financiamento de longo prazo 0385.755-63, objeto de desbloqueios parciais realizados em janeiro, fevereiro e março de 2013, corresponde a única liberação de recursos ocorrida no referido contrato e tem saldo devedor, na data base de fevereiro de 2021, de R$ 1.160.678.682,03 (peça 125, p. 2-3) . 
64. Esse valor é líquido em relação aos valores recuperados mediante execução de garantias, ou seja, já considera o abatimento de cerca de R$ 230 milhões, decorrentes da execução da carta-fiança fornecida pelo Banco BTG Pactual (peça 154, p. 2) .  
Irregularidades na realização do primeiro desembolso
65. Inicialmente, a questão que salta aos olhos relativa à realização do primeiro desembolso ao projeto do Estaleiro do Açu diz respeito ao comprometimento da capacidade de extração de petróleo da OGX, principal cliente da OSX CN, que era um fato de conhecimento público e que reverberava no mercado desde junho de 2012. 
66. Não foram encontrados nos documentos fornecidos pela Caixa elementos que demonstrem a avaliação dos gestores sobre o impacto do comunicado ao mercado feito pela OGX Petróleo e Gás S.A. sobre sua capacidade de extração de petróleo na viabilidade do projeto do estaleiro, nem que evidenciem uma eventual readequação ou reavaliação do projeto para se ajustar a essa situação.  Tampouco foram encontrados elementos que demonstrem a avaliação do impacto dessa notícia na saúde financeira do Grupo EBX como um todo. 
67. O Contrato 0385.755-63 contém dispositivos que evidenciam a necessidade desse tipo de avaliação, como a cláusula 14ª, parágrafo 3º, item 7 (peça 74, p. 42) , a qual prevê como condição para cada desembolso, a inexistência de qualquer fato que, a critério da Caixa, viesse a alterar substancialmente a situação econômico-financeira da beneficiária e que pudesse comprometer a execução do empreendimento financiado, de forma a alterá-lo ou impossibilitar sua realização, nos termos previstos no projeto. 
68. Dessa forma, considerando as notícias colacionadas sobre o impacto no mercado sobre a frustração na capacidade de extração de petróleo da OGX desde 26 junho de 2012, não se identificam as razões que justifiquem a autorização para o primeiro de desembolso de recursos à OSX CN em dezembro do mesmo ano, sem qualquer ponderação sobre o impacto no projeto frente ao comprometimento do principal cliente do estaleiro. 
69. Além disso, os documentos produzidos pela área técnica responsável pela gestão desse contrato na Caixa, a Gerência Nacional Gestão de Créditos em Saneamento e Infraestrutura (Gecoa) ; o PA Gecoa 036/2012, de 20/12/2012 (peça 113, p. 3, item 5) e o PA Gecoa 037/2012, de 28/12/2012 (peça 136, p. 4, item 6) ; destacam que a longa lista de pendências ali elencadas eram impeditivas para a liberação dos recursos ao tomador. Ambos os pareceres apontavam como primeiro item da lista a ausência do contrato intercredores entre a Caixa e o BNDES, o qual, frise-se, não liberou qualquer recurso para operação e terminou por promover o distrato. 
70. Além disso, no PA Gecoa 036/2012 (peça 113, p. 4) , de 20/12/2012, há registro de autorização, concedida pelo Superintendente Nacional de Saneamento e Infraestrutura e pelo Diretor Executivo de Infraestrutura e Saneamento da Caixa, para: i) o encaminhamento de solicitação de recursos ao FMM, ii) o bloqueio dos recursos na tesouraria da Caixa e iii) a devolução dos recursos ao FMM, caso as pendências não fossem sanadas no prazo estipulado de 5 dias úteis após o crédito do recurso na Caixa. 
71. No entanto, os recursos foram repassados à Caixa em 27/12/2012 e embora as pendências não tenham sido sanadas no prazo de 5 dias úteis, os recursos não foram devolvidos ao FMM; ao contrário, foram liberados (ou desbloqueados) mesmo com pendências não sanadas. 
72. Vale registrar que o financiamento para o Projeto do Estaleiro do Açu previa a aplicação de recursos no montante total de R$ 3,46 bilhões, sendo R$ 1,35 bilhão cujo agente repassador seria a Caixa, R$ 1,35 bilhão repassados pelo BNDES e R$ 759,5 milhões de contrapartida dos sócios da OSX CN. 
73. O projeto, portanto, envolvia elevado montante de recursos, sendo estruturado com dois agentes financeiros repassadores dos recursos do FMM, sendo que o risco do crédito é do agente financeiro. Não poderia o projeto prescindir da parcela de recursos oriunda do BNDES ou da Caixa e dada a magnitude dos valores envolvidos deveria ser firmado o contrato intercredores, conforme previa a Cláusula 12ª, parágrafo 1º do contrato de financiamento 0385.755-63 (peça 74, p. 32) : 
'CLÁUSULA DÉCIMA SEGUNDA - DAS GARANTIAS DO FINANCIAMENTO
 (...) 
PARÁGRAFO PRIMEIRO
À exceção (i) da Cessão Condicional dos Contratos de Equipamentos; (ii) da Cessão Fiduciária de Receitas da OSX CN; (iii) da garantia adicional sobre os direitos relacionados à CONTA ARRECADADORA DOS AFRETAMENTOS prestada pela OSX LGBV nos termos do item 9 (c) acima; e (iv) da Cessão Condicional dos Contratos do Projeto, que se reverterão exclusivamente em benefício da CAIXA, as demais garantias e obrigações da operação serão compartilhadas com o BNDES, na qualidade de CO-FINANCIADOR do projeto com recursos do FMM, da forma prevista no CONTRATO INTERCREDORES.' 
74. A Caixa não poderia realizar o primeiro desembolso de recursos sem a celebração do Contrato Intercredores com o BNDES, pois se tratava de exigência expressa no contrato 0385.755-63, conforme Cláusula 14ª, parágrafo 2º, item 9 (peça 74, p. 41) : 
'CLÁUSULA DÉCIMA QUARTA - DO DESEMBOLSO DE RECURSOS E DA EFICÁCIA DO CONTRATO
 (...) 
PARÁGRAFO SEGUNDO - DAS CONDIÇÕES PARA O PRIMEIRO DESEMBOLSO
 (...) 
9 - Celebração do CONTRATO INTERCREDORES e do Contrato de Administração de Contas;'
 (grifos inseridos) 
75. Assim, a realização do primeiro desembolso de recursos no valor total de R$ 627,39 milhões sem a celebração do contrato intercredores Caixa/BNDES não só fere dispositivo expresso no Contrato 0385.755-63 como demonstra que, no momento da liberação dos recursos, os gestores não buscaram qualquer informação da parte do BNDES sobre o projeto do estaleiro, o qual ficaria completamente comprometido sem a parcela daquele banco de desenvolvimento.  
76. Com relação ao empréstimo-ponte, concedido pela Caixa em abril de 2012 ao projeto do Estaleiro do Açu, havia previsão no contrato 0385.755-63 (cláusula 20ª, item 3, peça 74- p.65) para a retenção de valores suficientes para liquidação do principal e encargos da dívida decorrente desse empréstimo. 
77. O conceito de empréstimo-ponte é justamente o de um financiamento a um projeto com o objetivo de agilizar a realização de investimentos por meio da concessão de recursos no período de estruturação da operação de financiamento de longo prazo, à qual o empréstimo-ponte deve estar, necessariamente, associado, e estava, pois o documento que nomeia o empréstimo anteriormente concedido a OSX CN como 'empréstimo-ponte' é o próprio contrato de financiamento 0385.755-63, em sua cláusula 20ª, item 3 (peça 74, p.65) . 
78. Além disso, em documentos técnicos anexos ao Voto Caixa Susan 252/2012 (peça 34, p. 18) , que encaminhou o financiamento (objeto do contrato 0385.755-63) para aprovação do Conselho Diretor da Caixa, se referem a operação inserida na modalidade 767 como empréstimo-ponte. Como exemplo, o Anexo IX ao referido voto, o PA CERIS 0497/2012 (peça 41, item 11.2, p. 33-34) assim trata da operação: 
'11.2. OPERAÇÕES COM A CAIXA
11.2.1. Em 24 JAN 2012, foi aprovado para a proponente, por meio do PA CN Risco de Crédito 0056/12 o empréstimo ponte (da operação de longo prazo, objeto de estudo deste documento) , operação Crédito Especial Grandes Corporações (767) no valor de R$ 400 milhões, pelo prazo de 18 meses, com pagamento de juros e principal em parcela única ao final do período. A operação conta com fiança bancária do banco Santander e obteve rating AA. A operação foi contratada em 24 ABR 2012. 
11.2.1.1. Este empréstimo ponte deverá ser quitado com a primeira liberação do financiamento com os recursos do FMM, conforme RT GN Financiamento para Saneamento e Infraestrutura 025/2012, encaminhado. 
 (...) 
11.2.4 A concentração da Caixa no endividamento do Grupo, na data-base MAR 2012, está conforme abaixo: 
	MPX
	6%

	OSX
	15%

	LLX
	44%

	GRUPO EBX
	9%

11.2.4.1 Considerando a concessão da operação proposta com liquidação do empréstimo ponte da OSX, bem como a concessão de todos os recursos previstos nos quadros de usos e fontes destas empresas a concentração ficará conforme abaixo: 
	MPX
	6%

	OSX
	27%

	LLX
	31%

	GRUPO EBX
	11%

 (destaques inseridos) 
79. Além desse, o citado RT GN Financiamento para Saneamento e Infraestrutura 025/2012, Anexo III ao Voto Caixa Susan 252/2012, trata do empréstimo-ponte da OSX nos itens 20.1.1 e 20.1.2 (peça 39 p. 41) . 
80. Os próprios termos da Cédula de Crédito Bancário (peça 148, p. 5-6) , que trata efetivamente do empréstimo considerado 'empréstimo-ponte', vincula o uso dos recursos (cláusula primeira, parágrafo primeiro) à execução do projeto de instalação da Unidade de Construção Naval do Açu ('UCN Açu') , localizada no Município de São João da Barra/RJ, evidenciando tratar-se verdadeiramente de um empréstimo-ponte, em que se adiantam recursos ao empreendimento, num empréstimo de curto prazo, até que sejam concluídos os ritos necessários à contratação do empréstimo de longo prazo, no caso em tela junto ao BNDES e à Caixa.  
81. Outra questão. que se coloca é o argumento apresentado no parecer PA Gecoa 006/2013 (peça 139, itens 2.3 e 4.1) de que os valores que se pretendia liberar referiam-se 'apenas à parcela de recursos pertinente à Caixa', no sentido que se tratava do reembolso parcial da parte da Caixa relativa à execução do projeto até dezembro de 2012, mas que não levou em consideração os recursos anteriormente adiantados pela Caixa para o empreendimento, por meio do empréstimo-ponte, e que cobririam os valores liberados no primeiro e segundo desbloqueio. 
82. Nesse contexto, a decisão diligente, prudente e informada do gestor seria a retenção de valores suficientes para a quitação do empréstimo-ponte, considerando que havia previsão contratual para isso e a parte da Caixa no empreendimento já havia sido adiantada. Não seria esperado a consideração da qualidade da garantia do empréstimo-ponte para não aplicar tal previsão contratual. 
83. Ao desbloquear o total de R$ 627,39 milhões sem retenção de recursos para a quitação do empréstimo-ponte, a Caixa passou a ter mais de R$ 1 bilhão exposto ao risco do empreendimento do Estaleiro do Açu. A não quitação do empréstimo-ponte com recursos do primeiro desembolso elevou, drasticamente, o volume de recursos exposto à risco no empreendimento e desconsiderou as análises anteriores das áreas técnicas que embasaram a aprovação da operação. 
84. Dessa forma, constata-se que os três desbloqueios de recursos ocorridos em 13/1/2013 (peças 137 e 138) , 8/2/2013 (peça 139) e 13/3/2013 (peça 140) , que compõem o primeiro desembolso realizado no âmbito do contrato 0385.755-63, desconsideraram o comprometimento da capacidade de extração de petróleo da OGX, principal cliente da OSX CN, e seu impacto na viabilidade do projeto do estaleiro, bem como infringiram o disposto na cláusula 14ª, § 2º, 9 e 12º, § 1º do referido contrato, pois não foi celebrado o contrato intercredores Caixa/BNDES, e o disposto na cláusula 20ª, item 3, pois não houve retenção de recursos para a liquidação integral do empréstimo-ponte. 
85. Para o primeiro desbloqueio de recursos (peça 137) , registrou-se adicionalmente a não apresentação da cópia da Anotação de Responsabilidade Técnica (ART) de elaboração do projeto, de execução pela construção e da fiscalização do empreendimento, prevista na cláusula 14ª, parágrafo 2º, item 4, (iii) do contrato (peça 74, p. 16) , o que caracteriza mais uma irregularidade.  
86. Em vista de todo o exposto, reputa-se irregular a liberação desses recursos, que caracterizam o primeiro desembolso realizado no âmbito do contrato de financiamento 0385.755-63 e que resultaram em dano aos cofres da Caixa, cujo valor atualizado na data de fevereiro é de cerca de R$ 1,16 bilhão.   
87. Destarte, será proposta a conversão dos presentes autos em tomada de contas especial para a citação dos responsáveis pela liberação irregular de R$ 627,39 milhões, que representou prejuízo aos cofres do Caixa. 
Quantificação do dano ao Erário
88. Conforme mencionado em tópicos precedentes, a Caixa inicialmente depositou nas contas vinculadas ao empreendimento a quantia total de R$ 627,39 milhões sob a forma de bloqueio. Posteriormente, realizou o desbloqueio dos valores depositados em três parcelas, conforme evidenciado na tabela a seguir: 
	Evento
	Data
	Documento
	Peça
	Valor
	 %

	Desembolso sob bloqueio
	28/12/2020
	PA GECOA 037/2012
	114
	R$ 627.390.534,02
	100%

	1º Desbloqueio
	17/01/2013
	CE GECOA 178/2013; 
RT GECOA 012/2013
	138 e 137
	R$ 196.661.912,91
	31,35%

	2º Desbloqueio 
	08/02/2013
	PA GECOA 006/2013
	139
	R$ 200.000.000,00
	31,88%

	3º Desbloqueio
	13/03/2013
	PA GECOA 010/2013
	140
	R$ 230.728.621,1
	36,78%

     Fonte: Ofício nº 002/2021/SUREC/GEREC (peça 125) 
89. À peça 125, a Caixa informa que o valor atualizado do saldo devedor da operação é de R$ 1.160.678.682,03 na data base de fevereiro de 2021. 
90. Em resposta ao Ofício de Requisição 02-58 dessa Secex Finanças (peça 154) , a Caixa confirma que o saldo devedor informado com data base de fevereiro de 2021 é líquido em relação aos valores recuperados mediante execução de garantias até a data base informada.
91. Dessa forma, sendo necessário distinguir valores por desbloqueio, será imputado o valor proporcional de cada desbloqueio sobre o saldo devedor informado com data base de fevereiro, conforme a seguir: 
	Evento
	Data
	Valor
	%
	Valor em 28/02/2021

	Desembolso sob bloqueio
	28/12/2020
	R$ 627.390.534,02
	100%
	1.160.678.682,03

	1º Desbloqueio
	17/01/2013
	R$ 196.661.912,91
	31,35%
	363.826.480,48 

	2º Desbloqueio 
	08/02/2013
	R$ 200.000.000,00
	31,88%
	370.001.974,56 

	3º Desbloqueio
	13/03/2013
	R$ 230.728.621,1
	36,78%
	426.850.226,97 

Responsáveis: 
92. Em resposta ao Ofício de Apresentação/Requisição 01-58, em que foram solicitadas as normas de alçadas para efetuar a liberação dos recursos do contrato 0385.755-63, a Caixa disponibilizou o documento SA 128, versão 000, vigente à época dos desembolsos - Financiamento Gestão de Operações Estruturadas - norma que determina a área responsável e ritos de desembolso. 
93. Conforme o SA 128 (peça 133, item 3.2, p. 4) , a Gecoa é responsável pela gestão da operação estruturada no âmbito da Superintendência Nacional de Saneamento e Infraestrutura (Susan) depois de concluída a contratação. A gestão da operação inclui: o monitoramento das obrigações estabelecidas nos vários contratos de cada operação estruturada, desde a transferência da Gesan à Gecoa da operação de crédito estruturada até a liquidação das obrigações financeiras; bem como os desembolsos, evolução financeira, emissão de cobrança, alteração contratual, execução de garantias e liberação de garantias. 
94. O subtítulo 4.1.1 do citado normativo trata de procedimentos no âmbito da Gecoa para a concessão do primeiro desembolso. Ao final de todas as checagens e verificações que devem ser feitas no âmbito da gerência, consta as seguintes instruções: 
'- elabora minuta do Relatório de Acompanhamento Técnico - RT, atestando o cumprimento de todas as cláusulas das obrigações contratuais, informando o resultado de todas as análises solicitadas à GEAJU, GEPAD, GEOSE, outras, se for o caso, bem como recomendando ou não a realização do desembolso. 
4.1.1.13 Atualiza percentual de obra no SIAPF. 
4.1.1.14 Conclui o RT Gecoa: 
- se sem pendências, solicita recursos ao BNDES, FAT ou FGTS, seguindo o procedimento estabelecido por cada fonte de recurso; 
- se com pendências, elabora Parecer - PA GECOA com deliberação Gerencial para desembolso ou não dos recursos. Caso a decisão Gerencial seja por não desembolsar recursos, comunicar a decisão formalmente ao Tomador e solicitar providências, se for o caso.'
 (grifos inseridos) 
95. Diante do disposto nesse normativo, verifica-se que o PA Gecoa 036/2012, de 20/12/2012 (peça 113) , e o PA Gecoa 037/2012, de 28/12/2012 (peça 136) , evidenciam pareceres elaborados pela área técnica em que se registram as pendências impeditivas para a realização do primeiro desembolso à OSX CN. Portanto, submetidos a deliberação gerencial para desembolso ou não dos recursos. 
96. No caso do PA Gecoa 036/2012 houve deliberação do Superintendente e do Diretor Executivo para solicitação de recursos ao FMM, cargos hierarquicamente superiores ao do dirigente máximo da Gecoa, que seria o Gerente Nacional, mesmo diante da longa lista de pendências elencada pela unidade técnica.
97. Uma vez recebidos os recursos, a decisão pela continuidade do desembolso, que foi feita sob a forma de bloqueio na conta vinculada do empreendimento, deliberação contida no PA Gecoa 037/2012, foi do Superintendente Nacional de Saneamento e Infraestrutura (Susan) e do Gerente Nacional da Gecoa. 
98. Nesse sentido é que se deve entender a realização do primeiro desembolso de recursos como um conjunto de atos administrativos que tem início com as deliberações desses dois pareceres citados e posteriormente pelos atos que caracterizam os desbloqueios. 
99. Conforme verificado, pelo disposto na norma SA 128, a decisão sobre a realização ou não do desembolso, mesmo estando presentes pendências, seria do Gerente Nacional da Gecoa, o que evidencia grave falha de governança, pois foi delegada a um único gerente a deliberação para desembolso de recursos de alta materialidade, inclusive em situações em que estão presentes pendências para o desembolso. A boa governança nesse processo deveria elevar tal decisão a um comitê, que envolvesse, no mínimo, mais dois responsáveis integrantes de vice-presidências distintas na instituição.
100. Por conta disso e considerando as atribuições dos cargos e as deliberações sobre os Pareceres PA Gecoa 036/2012 e 037/2012 (peças 113 e 114) , entende-se que os ocupantes dos cargos de Superintendente Nacional de Saneamento e Infraestrutura e Diretor Executivo de Infraestrutura e Saneamento, além do Vice-Presidente de Governo e Habitação, todos cargos hierarquicamente superiores ao do Gerente Nacional da Gecoa, devem ser, também, responsabilizados pelo valor total desembolsado. 
101. A norma OR 005 081 (peça 126, item 3.9, p. 45) esclarece a hierarquia da Vice-presidência de Governo e Habitação (Vigov) vigente à época do desembolso, evidenciando a hierarquia da Diretoria Executiva de Infraestrutura e Saneamento (Desan) , seguida da Superintendência Nacional de Saneamento e Infraestrutura (Susan) até a Gerência Nacional de Gestão de Crédito em Saneamento e Infraestrutura (Gecoa) . 
102. Quanto aos integrantes da Gecoa, ocupantes de cargos de Gerente Executivo e Assistente Executivo, sem poder deliberativo no processo em questão, e que consignaram em seus pareceres, que tiveram início com o PA Gecoa 036, de 20/12/2012, as pendências impeditivas para a realização do primeiro desembolso de recursos no âmbito do contrato 0385.755-63, dentre elas a não celebração do contrato intercredores com o BNDES, pendência nunca sanada, entende-se que não têm responsabilidade sobre o desembolso irregular. 
103. Dessa forma, considerando a existência de afastamentos (peças 173-176) , serão evidenciados os responsáveis por desbloqueio, conforme tabela a seguir: 
	1º desbloqueio
		
	Cargo
	Responsável
	CPF

	Vice-Presidente de Governo e Habitação
	José Urbano Duarte
	XXX.350.567-XX

	Diretor Executivo - Diretoria Executiva Infraestrutura e Saneamento (DESAN) 
	Rogerio de Paula Tavares
	XXX.852.987-XX

	Superintendente Nacional da Superintendência Nacional de Saneamento e Infraestrutura (Susan) 
	Adailton Ferreira Trindade
	XXX.250.151-XX

	Gerente Nacional da Gecoa
	Lourival Martins de Lima
	XXX.350.567-XX

	2º desbloqueio: 
		
	Vice-Presidente de Governo e Habitação
	José Urbano Duarte
	XXX.350.567-XX

	Diretor Executivo - Diretoria Executiva Infraestrutura e Saneamento (DESAN) 
	Rogerio de Paula Tavares
	XXX.852.987-XX

	Superintendente Nacional - Substituto Eventual da Susan
	Lourival Martins de Lima
	XXX.350.567-XX

	Gerente Nacional - Substituto Eventual da Gecoa
	Jose Gomes de Araujo Neto
	XXX.129.092-XX

	3º desbloqueio: 
		
	Vice-Presidente de Governo e Habitação
	José Urbano Duarte
	XXX.350.567-XX

	Diretor Executivo - Diretoria Executiva Infraestrutura e Saneamento (DESAN) 
	Rogerio de Paula Tavares
	XXX.852.987-XX

	Superintendente Nacional da Superintendência Nacional de Saneamento e Infraestrutura (Susan) 
	Adailton Ferreira Trindade
	XXX.250.151-XX

	Gerente Nacional da Gecoa
	Lourival Martins de Lima
	XXX.350.567-XX

104. A seguir serão descritas por responsável os elementos da matriz de responsabilidade, anexa à presente instrução. 
1.	
2.	
3.	
4.	
5.	
6.	
7.	
8.	
9.	
10.	
11.	
12.	
13.	
14.	
15.	
16.	
17.	
18.	
19.	
20.	
21.	
22.	
23.	
24.	
25.	
26.	
27.	
28.	
29.	
30.	
31.	
32.	
33.	
34.	
35.	
36.	
37.	
38.	
39.	
40.	
41.	
42.	
43.	
44.	
45.	
46.	
47.	
48.	
49.	
50.	
51.	
52.	
53.	
54.	
55.	
56.	
57.	
58.	
59.	
60.	
61.	
62.	
63.	
64.	
65.	
66.	
67.	
68.	
69.	
70.	
71.	
72.	
73.	
74.	
75.	
76.	
77.	
78.	
79.	
80.	
81.	
82.	
83.	
84.	
85.	
86.	
87.	
88.	
89.	
90.	
91.	
92.	
93.	
94.	
95.	
96.	
97.	
98.	
99.	
100.	
101.	
102.	
103.	
104.	
105. Responsável 1: Sr. José Urbano Duarte, CPF XXX.350.567-XX, Vice-Presidente de Governo e Habitação, período de 7/4/2011 a 6/1/2015. 
105.1. Responsável pelo desembolso irregular do total de R$ 627.390.534,02 à OSX Construção Naval S.A. relativo ao Contrato 0385.755-63, resultando em dano aos cofres da Caixa Econômica Federal. 
Conduta
105.2. Omissão no dever de estabelecer controles e estruturas adequadas de governança para autorização de desembolsos, em especial de alta materialidade, em operações estruturadas pertinentes a sua área de atuação, conforme atribuição expressa no Estatuto da Caixa Econômica Federal (Caixa) , Decreto 6.473, de 5 de junho de 2008, art. 28, II, e, g, h, n (peça 155, p.19) - caracterizando  omissão em monitorar e implementar ações corretivas pertinentes a sua área de atuação com vistas ao efetivo cumprimentos dos objetivos da operação, quando deveria ter estabelecido previamente estruturadas adequadas de governança para tomada de decisão acerca dos desembolsos de alta materialidade, em especial, de modo a prevenir a ocorrência de desembolsos elevados em situações de descumprimentos de condições contratuais cruciais para o alcance do objetivo da operação.   
Nexo de Causalidade
105.3. A omissão no dever de estabelecer controles e estruturas adequadas de governança para tomada de decisão no processo de autorização para a realização de desembolsos de alta materialidade em operações estruturadas pertinentes a sua área de atuação resultou na liberação irregular de R$ 627.390.534,02 no contrato 0385.755-63, ocasionando dano aos cofres da Caixa, liberação que desconsiderou o comprometimento da capacidade de extração de petróleo da OGX, principal cliente da OSX CN, e seu impacto na viabilidade do projeto do Estaleiro do Açu, bem como infringiu o disposto na cláusula 14ª, § 2º, 9 e 12º, § 1º do referido contrato, pois não foi celebrado o contrato intercredores Caixa/BNDES, e o disposto na cláusula 20ª, item 3, pois não houve retenção de recursos para a liquidação integral do empréstimo-ponte. O primeiro desbloqueio infringiu também a cláusula 14ª, § 2º, item 4, (iii) do contrato (peça 74, p. 16) , pois não foi apresentada cópia da ART. 
Culpabilidade
105.4. É razoável afirmar que era exigível do responsável conduta diversa daquela que ele adotou, consideradas as circunstâncias que o cercavam, pois operações estruturadas de elevada materialidade deveriam contar com estrutura de governança que mitigasse melhor os riscos de irregularidades, como a liberação de valores elevados mesmo diante do não cumprimento de exigências contratuais, bem como sem a devida avaliação da situação da beneficiária e do projeto no momento da liberação.  
105.5. Portanto, a conduta do responsável é culpável, ou seja, reprovável, há ainda a obrigação de reparar o dano. Deve o responsável ser citado em relação à realização irregular do primeiro desembolso de recursos no âmbito do Contrato de Financiamento 0385.755-63. 
106. Responsável 2: Sr. Rogério de Paula Tavares, CPF XXX.852.987-XX, Diretor Executivo - Diretoria Executiva Infraestrutura e Saneamento (DESAN) , período de 15/3/2012 a 21/5/2013. 
106.1. Responsável pelo desembolso irregular do total de R$ 627.390.534,02 à OSX Construção Naval S.A. relativo ao Contrato 0385.755-63, resultando em dano aos cofres da Caixa Econômica Federal. 
Conduta
106.2. Falha em administrar, supervisionar e coordenar as atividades relativas à autorização de desembolso em operações estruturadas pertinentes a sua área de atuação, conforme atribuição expressa no RH 183 020, item 6.1.27 (peça 158 p. 41) , quando deveria atuar para assegurar criteriosa avaliação sobre a inexistência de fatos que possam alterar a situação econômico-financeira da beneficiária ou comprometer a execução do empreendimento, bem como sobre o cumprimento de todas as exigências contratuais e demais condutas recomendáveis com vistas a salvaguardar os interesses da Caixa no momento da realização de desembolsos de operações estruturadas, em especial os de maior materialidade. 
Nexo de Causalidade
106.3. A falha em administrar, supervisionar e coordenar as atividades relativas à autorização de desembolso em operações estruturadas pertinentes a sua área de atuação resultou na liberação irregular de R$ 627.390.534,02 no contrato 0385.755-63, ocasionando dano aos cofres da Caixa, liberação que desconsiderou o comprometimento da capacidade de extração de petróleo da OGX, principal cliente da OSX CN, e seu impacto na viabilidade do projeto do estaleiro, bem como infringiu o disposto na cláusula 14ª, § 2º, 9 e 12º, § 1º do referido contrato, pois não foi celebrado o contrato intercredores Caixa/BNDES, e o disposto na cláusula 20ª, item 3, pois não houve retenção de recursos para a liquidação integral do empréstimo-ponte. O primeiro desbloqueio infringiu também a cláusula 14ª, § 2º, item 4, (iii) do contrato (peça 74, p. 16) , pois não foi apresentada cópia da ART. 
Culpabilidade
106.4. É razoável afirmar que era exigível do responsável conduta diversa daquela que adotou, consideradas as circunstâncias que o cercavam, pois o responsável tinha conhecimento do andamento do processo de desembolso de elevada materialidade e alto risco, tendo autorizado a solicitação de recursos ao FMM, mesmo diante de numerosas pendências registradas em parecer (peça 113 e 143) a serem sanadas em prazo exíguo, falhando em administrar e supervisionar tais atividades, o que permitiu a realização de desembolso irregular.   
106.5. Portanto, a conduta do responsável é culpável, ou seja, reprovável, há ainda a obrigação de reparar o dano. Deve o responsável ser citado em relação à realização irregular do primeiro desembolso de recursos no âmbito do Contrato de Financiamento 0385.755-63.
107. Responsável 3: Adailton Ferreira Trindade, CPF XXX.250.151-XX, Superintendente Nacional de Saneamento e Infraestrutura - Susan, período de 11/4/2012 a 19/6/2018, afastamento 29/1/2013 a 17/2/2013 (férias) . 
107.1. Responsável pelo desembolso irregular do total de R$ 427.390.534,02 à OSX Construção Naval S.A., decorrentes dos 1º e 3º desbloqueios de recursos, relativo ao Contrato 0385.755-63, resultando em dano aos cofres da Caixa Econômica Federal. 
Conduta
107.2. Falha em planejar, acompanhar, avaliar o desempenho e definir políticas e estratégias para garantir a conformidade dos processos relativos a  realização de desembolso em operações estruturadas sob sua responsabilidade, conforme atribuição expressa no RH 183 020, item 6.1.57 (peça 158 p. 71) , quando deveria atuar para assegurar criteriosa avaliação sobre a inexistência de fatos que possam alterar a situação econômico-financeira da beneficiária ou comprometer a execução do empreendimento, bem como sobre o cumprimento de todas as exigências contratuais e demais condutas recomendáveis com vistas a salvaguardar os interesses da Caixa no momento da realização de desembolsos de operações estruturadas, em especial os de maior materialidade. 
Nexo de Causalidade
107.3. A falha em planejar, acompanhar, avaliar o desempenho e definir políticas e estratégias para garantir a conformidade dos processos relativos à realização de desembolsos em operações estruturadas sob sua responsabilidade resultou na liberação irregular de R$ 427.390.534,02 no contrato 0385.755-63, ocasionando dano aos cofres da Caixa. Conforme o encaminhamento do PA Gecoa 036/2012 (peça 113) e PA Gecoa 037/2012 (peça 143) , o Superintendente Nacional da Susan conduziu a solicitação de recursos junto ao FMM mesmo diante de numerosas pendências e exíguo prazo para correção.
Culpabilidade
107.4. É razoável afirmar que era exigível do responsável conduta diversa daquela que adotou, consideradas as circunstâncias que o cercavam, pois o responsável tinha conhecimento do andamento do processo de desembolso de elevada materialidade e alto risco, tendo conduzido a solicitação de recursos ao Fundo da Marinha Mercante, mesmo diante de numerosas pendências registradas em parecer (peça 113 e 143) a serem sanadas em prazo exíguo, falhando em acompanhar e garantir a conformidade de tais atividades, o que permitiu a realização do desembolso irregular.   
107.5. Portanto, a conduta do responsável é culpável, ou seja, reprovável, há ainda a obrigação de reparar o dano. Deve o responsável ser citado em relação à realização irregular do primeiro desembolso de recursos no âmbito do Contrato de Financiamento 0385.755-63.
108. Responsável 4: Lourival Martins de Lima, CPF XXX.350.567-XX, Gerente Nacional de Gestão de Crédito em Saneamento e Infraestrutura - Gecoa, período 1/7/2010 a 23/7/2014 e Superintendente Nacional Substituto eventual de Saneamento e Infraestrutura (Susan) de 29/1/2013 a 12/2/2013. 
108.1. Responsável pelo desembolso irregular do total de R$ 627.390.534,02 à OSX Construção Naval S.A., decorrentes dos 1º, 2º e 3º desbloqueios de recursos, relativo ao Contrato 0385.755-63, resultando em dano aos cofres da Caixa Econômica Federal. 
Conduta
108.2. Autorizar, na qualidade de Gerente Nacional de Gestão de Crédito em Saneamento e Infraestrutura (Gecoa) , o primeiro e o terceiro desbloqueio de recursos no âmbito do contrato 0385.755-63, no valor total de R$ 427.390.534,02, conforme atribuição prevista no SA 128000 (peça 133, item 4.1.1.14, p.8) e  RH 183020  (peça 158, p. 61) ; bem como autorizar, na qualidade de Superintendente Nacional Substituto Eventual da Susan, o desbloqueio de R$ 200.000.000,00, em 8/2/2013, relativo ao contrato 0385.755-63 (peça 139) , conforme atribuição prevista no RH 183020  (peça 158, item 6.1.57 p. 71) ; desconsiderando o comprometimento da capacidade de extração de petróleo da OGX, principal cliente da OSX CN, e seu impacto na viabilidade do projeto do estaleiro, bem como infringindo o disposto na cláusula 14ª, § 2º, 9 e 12º, § 1º do referido contrato, pois não foi celebrado o contrato intercredores Caixa/BNDES, e o disposto na cláusula 20ª, item 3, pois não houve retenção de recursos para a liquidação integral do empréstimo-ponte, além do primeiro desbloqueio infringir também a cláusula 14ª, § 2º, item 4, (iii) do contrato (peça 74, p. 16) , pois não foi apresentada cópia da ART; quando deveria ter retido tais valores e devolvido ao Fundo da Marinha Mercante, diante do não atendimento pela OSX CN das exigências requeridas para a realização de tal desembolso. 
Nexo de Causalidade
108.3. A autorização irregular para o desembolso de recursos no total de R$ 627.390.534,02, nos termos descritos na conduta, resultou em dano direto aos cofres da Caixa Econômica Federal, uma vez que o empreendimento não foi concluído e não entrou em operação. A beneficiária entrou em Recuperação Judicial poucos meses após tal liberação e os valores recuperados até a presente data são muito baixos em relação ao valor atualizado da dívida.
Culpabilidade
108.4. É razoável afirmar que era exigível do responsável conduta diversa daquela que adotou, consideradas as circunstâncias que o cercavam, pois o responsável tinha conhecimento dos riscos do empreendimento dada a instabilidade na percepção da viabilidade dos negócios da OGX, principal cliente da OSX, além de ter conhecimento do não cumprimento das obrigações contratuais para a realização de tal desembolso, conforme expresso nos PA Gecoa 036/12 (peça 113) , 037/12 (peça 136) , RT Gecoa 12/13 (peça 137) e PA Gecoa 006/13 (peça 139) , bem como que a conduta esperada e  diligente seria a retenção de recursos para quitar o empréstimo-ponte, conforme previsão contratual, tendo o responsável assumido o risco de autorizar o desbloqueio de valores de alta materialidade, que resultaram em dano aos cofres da Caixa. 
108.5. Portanto, a conduta do responsável é culpável, ou seja, reprovável, há ainda a obrigação de reparar o dano. Deve o responsável ser citado em relação à realização irregular do primeiro desembolso de recursos no âmbito do Contrato de Financiamento 0385.755-63.
109. Responsável 5: José Gomes de Araújo Neto, CPF XXX.129.092-XX, Gerente Nacional Substituto Eventual de Gestão de Crédito em Saneamento e Infraestrutura -Gecoa, período: 29/1/2013 a 17/2/2013. 
109.1. Responsável pelo desbloqueio irregular de R$ 200.000.000,00 à OSX Construção Naval S.A., decorrente do 2º desbloqueio de recursos, relativo ao Contrato 0385.755-63, resultando em dano aos cofres da Caixa Econômica Federal.
Conduta
109.2. Autorizar, na qualidade de Gerente Nacional Substituto Eventual de Gestão de Crédito em Saneamento e Infraestrutura (Gecoa) , o segundo desbloqueio de recursos no âmbito do contrato 0385.755-63, no valor total de R$ 200.000.000,00, em 8/2/2013 (peça 139) , conforme atribuição prevista no SA 128000 (peça 133, item 4.1.1.14, p.8) e  RH 183020  (peça 158, p. 61) ; desconsiderando o comprometimento da capacidade de extração de petróleo da OGX, principal cliente da OSX CN, e seu impacto na viabilidade do projeto do estaleiro, bem como infringindo o disposto na cláusula 14ª, § 2º, 9 e 12º, § 1º do referido contrato, pois não foi celebrado o contrato intercredores Caixa/BNDES, e o disposto na cláusula 20ª, item 3, pois não houve retenção de recursos para a liquidação integral do empréstimo-ponte; quando deveria ter retido tais valores e devolvido ao Fundo da Marinha Mercante, diante do não atendimento pela OSX CN das exigências requeridas para a realização de tal desembolso. 
Nexo de Causalidade
109.3. A autorização irregular para o desbloqueio de recursos no total de R$ 200.000.000,00, nos termos descritos na conduta, resultou em dano direto aos cofres da Caixa Econômica Federal, uma vez que o empreendimento não foi concluído e não entrou em operação. A beneficiária entrou em Recuperação Judicial poucos meses após tal liberação e os valores recuperados até a presente data são muito baixos em relação ao valor atualizado da dívida.
Culpabilidade
109.4. É razoável afirmar que era exigível do responsável conduta diversa daquela que adotou, consideradas as circunstâncias que o cercavam, pois o responsável tinha conhecimento dos riscos do empreendimento dada a instabilidade na percepção da viabilidade dos negócios da OGX, principal cliente da OSX, além de ter conhecimento do não cumprimento das obrigações contratuais para a realização de tal desembolso, conforme PA Gecoa 006/13 (peça 139) , bem como que a conduta esperada e  diligente seria a retenção de recursos para quitar o empréstimo-ponte, conforme previsão contratual, tendo o responsável assumido o risco de autorizar o desbloqueio de valores de alta materialidade, que resultaram em dano aos cofres da Caixa. 
109.5. Portanto, a conduta do responsável é culpável, ou seja, reprovável, há ainda a obrigação de reparar o dano. Deve o responsável ser citado em relação à realização irregular do primeiro desembolso de recursos no âmbito do Contrato de Financiamento 0385.755-63.
Responsabilidade solidária da Beneficiária - OSX Construção Naval S.A. 
110. Conforme previsto no art. 16, § 2°, alínea b da Lei 8.443/1992, na hipótese de dano ao Erário decorrente de ato gestão ilegítimo ou antieconômico, o Tribunal fixará a responsabilidade solidária do agente público que praticou o ato irregular e do terceiro que, como contratante ou parte interessada na prática do mesmo ato, de qualquer modo haja concorrido para o cometimento do dano apurado. 
111. No caso em questão, a OSX Construção Naval S.A., como beneficiária do financiamento, solicitou a liberação de recursos à Caixa e, embora não tenha cumprido todas as condicionantes para a realização do desembolso, se beneficiou da liberação irregular de R$ 627.390.534,02, já se constituindo como devedora desse valor, atualmente em situação de inadimplência junto à Caixa. 
112. Assim, a OSX CN é solidária no débito ora imputado aos gestores da Caixa em decorrência da realização irregular do primeiro desembolso de recursos no âmbito do Contrato de Financiamento 0385.755-63. 
CONCLUSÃO
113. Trata-se de representação em que foram apurados indícios de irregularidade na liberação de recursos decorrentes do financiamento ao projeto do Estaleiro do Açu, firmado entre a Caixa e a OSX CN. Também foi apurada a execução da garantia do banco Santander ao empréstimo-ponte concedido pela Caixa e eventual indício de irregularidade na garantia firmada pelo banco Votorantim ao empréstimo-ponte concedido pelo BNDES. 
114. Restou comprovado o pagamento realizado pelo Banco Santander à Caixa, em 9/3/2015, de R$ 568.479.799,22, objeto do Termo de Quitação (peça 102 do TC Processo 029.531/2013-6) , relativo à fiança da operação de empréstimo-ponte 19.3073.767.0001-63, contratado entre a Caixa e a OSX CN para a construção do Estaleiro do Açu (peças 15 e 17) - itens 17 e 25.
115. Com relação a fiança honrada pelo Banco Votorantim ao empréstimo-ponte firmado entre o BNDES e OSX CN em 20/12/2011, não foi identificada irregularidade, pois na data em que foi firmado o empréstimo-ponte com o BNDES, dezembro de 2011, ainda não havia informações claras de que o projeto do estaleiro não seria viável. Naquele cenário, a concessão da carta-fiança pelo Banco Votorantim se mostrava como operação típica de mercado. Como visto, outro banco privado, o Santander, concedeu carta-fiança para o empréstimo-ponte firmado com a Caixa, quatro meses depois, em abril de 2012, o que demonstra que o mercado ainda apostava na viabilidade dos negócios do grupo EBX - itens 26 - 28. 
116. No que se refere ao primeiro (e único) desembolso de recursos realizado no âmbito do financiamento de longo prazo 0385.755-63, firmado entre a Caixa e a OSX CN, em 14/6/2012, para a construção do Estaleiro do Açu, foram identificadas irregularidades, que resultaram em danos aos cofres da Caixa. 
117. O conjunto de atos administrativos que tem início em 20/12/2012 e se concluem em 13/3/2013 (peças 113, 114 e 137 - 140) , que caracterizam o primeiro desembolso de recursos do contrato, desconsiderou o comprometimento da capacidade de extração de petróleo da OGX, principal cliente da OSX CN, e seu impacto na viabilidade do projeto do estaleiro (itens 30-34 e 65-68) , bem como infringiu o disposto na cláusula 14ª, § 2º, 9 e 12º, § 1º do referido contrato, pois não foi celebrado o contrato intercredores Caixa/BNDES (itens 35-41 e 72-75) , e o disposto na cláusula 20ª, item 3, pois não houve retenção de recursos para a liquidação integral do empréstimo-ponte (itens 76-83) . 
118. Para o primeiro desbloqueio de recursos (peça 137) , registrou-se adicionalmente a não apresentação da cópia da Anotação de Responsabilidade Técnica (ART) de elaboração do projeto, de execução pela construção e da fiscalização do empreendimento, prevista na cláusula 14ª, parágrafo 2º, item 4, (iii) do contrato (peça 74, p. 16) , o que caracteriza mais uma irregularidade.  
119. Enquanto a Caixa ignorou o comprometimento da capacidade de extração de petróleo da OGX, principal cliente da OSX CN, bem como prescindiu da celebração do contrato intercredores junto ao BNDES e deixou de reter recursos para quitar o empréstimo-ponte, liberando mais de 600 milhões no primeiro desembolso de recursos no âmbito do contrato de financiamento 0385.755-63; o BNDES, considerando a situação da OGX, não liberou os recursos do seu contrato de financiamento de longo prazo.
120. Segundo o relatório de auditoria que originou a presente Representação, não houve prejuízos financeiros ao BNDES, que executou a fiança bancária prestada pelo banco Votorantim no contrato do empréstimo-ponte e assinou o distrato ao contrato de financiamento de longo prazo.
121. A OSX CN entrou com pedido de recuperação judicial ainda em 2013 (11/11/2013) , logo depois da OGX (30/10/2013) , apenas oito meses após o terceiro desbloqueio de recursos realizado pela Caixa, sem ter finalizado a construção do empreendimento e entrado em operação, comprometendo a geração de caixa necessária para honrar suas dívidas.
122. A Caixa apresentou o histórico do processo de recuperação judicial da OSX CN, informando que o valor total de R$ 627.390.534,02 relativo ao primeiro desembolso corresponde a única liberação de recursos ocorrida no referido contrato e tem saldo devedor, na data base de fevereiro de 2021, de R$ 1.160.678.682,03 (peça 125, p. 2-3) .
123. Esse valor é líquido em relação aos valores recuperados mediante execução de garantias, ou seja, já considera o abatimento de cerca de R$ 230 milhões, decorrentes da execução da carta-fiança fornecida pelo Banco BTG Pactual (peça 154, p. 2) .  
124. Em vista do exposto, será proposta a conversão dos presentes autos em tomada de contas especial para a citação dos responsáveis pela liberação irregular de R$ 627,39 milhões, que representou prejuízo aos cofres do Caixa. 
125. Na sequência foram apresentados os elementos para a quantificação do dano (itens 88-91) e a identificação dos responsáveis pela liberação irregular (itens 92-112) . 
PROPOSTA DE ENCAMINHAMENTO
126. Ante todo o exposto, submetem-se os autos à consideração superior, propondo:
126.1. conhecer da presente representação, satisfeitos os requisitos de admissibilidade previstos nos arts. 235 e 237, inciso VI, do Regimento Interno deste Tribunal, e no art. 103, § 1º, da Resolução TCU 259/2014; 
126.2. determinar, nos termos do art. 47 da Lei 8.443/1992, a conversão do presente processo em tomada de contas especial, autorizando, desde logo, com fundamento nos arts. 10, § 1º, e 12, incisos I e II, da Lei 8.443/1992 c/c o art. 202, incisos I e II, do RI/TCU, as citações dos: 
126.2.1. Srs. José Urbano Duarte, CPF: XXX.350.567-XX, cargo: Vice-Presidente de Governo e Habitação; Rogerio de Paula Tavares, CPF: XXX.852.987-XX, cargo: Diretor Executivo de Infraestrutura e Saneamento (Desan) ; Adailton Ferreira Trindade, CPF: XXX.250.151-XX, cargo: Superintendente Nacional de Saneamento e Infraestrutura (Susan) ; Lourival Martins de Lima, CPF: XXX.350.567-XX, cargo: Gerente Nacional de Gestão de Crédito em Saneamento e Infraestrutura (Gecoa) , solidariamente com OSX Construção Naval S.A., CNPJ 11.198.242/0001-58, para que, no prazo de 15 dias, apresentem alegações de defesa e/ou recolham, aos cofres da Caixa Econômica Federal, as quantias abaixo indicadas, atualizadas monetariamente a partir das respectivas datas até o efetivo recolhimento, na forma da legislação em vigor, em decorrência de irregularidades na realização do primeiro desbloqueio de recursos para a OSX Construção Naval S.A., realizado em 13/1/2013, no valor de R$ 196.661.912,91, que compõe o primeiro desembolso de recursos realizado no âmbito do contrato 0385.755-63, fato que provocou prejuízo aos Cofres da Caixa. Tal liberação é irregular por ter desconsiderado o comprometimento da capacidade de extração de petróleo da OGX Petróleo e Gás S.A., principal cliente da OSX Construção Naval S.A., e seu impacto na viabilidade do projeto do Estaleiro do Açu; bem como por ter infringido o disposto na cláusula 14ª, § 2º, 9 e 12º, § 1º do referido contrato, pois não foi celebrado o contrato intercredores Caixa/BNDES, e o disposto na cláusula 20ª, item 3, pois não houve retenção de recursos para a liquidação integral do empréstimo-ponte, além do disposto cláusula 14ª, § 2º, item 4, (iii) do contrato, pois não foi apresentada Anotação de Responsabilidade Técnica (ART) . 
	VALOR ORIGINAL (R$) 
	DATA DA OCORRÊNCIA

	363.826.480,48
	28/02/2021

Valor atualizado até 01/7/2021: R$ 374.595.744,30
126.2.2.   Srs. José Urbano Duarte, CPF: XXX.350.567-XX, cargo: Vice-Presidente de Governo e Habitação; Rogerio de Paula Tavares, CPF: XXX.852.987-XX, cargo: Diretor Executivo de Infraestrutura e Saneamento (Desan) ; Lourival Martins de Lima, CPF: XXX.350.567-XX, cargo: Superintendente Nacional - Substituto Eventual de Saneamento e Infraestrutura (Susan) ; Jose Gomes de Araujo Neto, CPF: XXX.129.092-XX, cargo:  Gerente Nacional - Substituto Eventual de Gestão de Crédito em Saneamento e Infraestrutura (Gecoa) , solidariamente com OSX Construção Naval S.A., CNPJ 11.198.242/0001-58, para que, no prazo de 15 dias, apresentem alegações de defesa e/ou recolham aos cofres da Caixa Econômica Federal, as quantias abaixo indicadas, atualizadas monetariamente a partir das respectivas datas até o efetivo recolhimento, na forma da legislação em vigor, em decorrência da irregularidade na realização do segundo desbloqueio de recursos para a OSX Construção Naval S.A., realizado em 8/2/2013, no valor de R$ 200.000.000,00, que compõe o primeiro desembolso de recursos realizado no âmbito do contrato 0385.755-63, fato que provocou prejuízo aos Cofres da Caixa. Tal liberação é irregular por ter desconsiderado o comprometimento da capacidade de extração de petróleo da OGX Petróleo e Gás S.A., principal cliente da OSX Construção Naval S.A., e seu impacto na viabilidade do projeto do estaleiro; bem como por ter infringido o disposto na cláusula 14ª, § 2º, 9 e 12º, § 1º do referido contrato, pois não foi celebrado o contrato intercredores Caixa/BNDES, e o disposto na cláusula 20ª, item 3, pois não houve retenção de recursos para a liquidação integral do empréstimo-ponte. 
	VALOR ORIGINAL (R$) 
	DATA DA OCORRÊNCIA

	370.001.974,56
	28/02/2021

Valor atualizado até 1/7/2021: R$ 380.954.033,01
126.2.3. Srs. José Urbano Duarte, CPF: XXX.350.567-XX, cargo: Vice-Presidente de Governo e Habitação; Rogerio de Paula Tavares, CPF: XXX.852.987-XX, cargo: Diretor Executivo de Infraestrutura e Saneamento (Desan) ; Adailton Ferreira Trindade, CPF: XXX.250.151-XX, cargo: Superintendente Nacional de Saneamento e Infraestrutura (Susan) ; Lourival Martins de Lima, CPF: XXX.350.567-XX, cargo: Gerente Nacional de Gestão de Crédito em Saneamento e Infraestrutura (Gecoa) , solidariamente com OSX Construção Naval S.A., CNPJ 11.198.242/0001-58, para que, no prazo de 15 dias, apresentem alegações de defesa e/ou recolham aos cofres da Caixa Econômica Federal, as quantias abaixo indicadas, atualizadas monetariamente a partir das respectivas datas até o efetivo recolhimento, na forma da legislação em vigor, em decorrência da irregularidade na realização do terceiro desbloqueio de recursos para a OSX Construção Naval S.A., realizado em 13/3/2013, no valor de R$ 230.728.621,1, que compõe o primeiro desembolso de recursos realizado no âmbito do contrato 0385.755-63, fato que provocou prejuízo aos Cofres da Caixa. Tal liberação é irregular por ter desconsiderado o comprometimento da capacidade de extração de petróleo da OGX Petróleo e Gás S.A., principal cliente da OSX Construção Naval S.A, e seu impacto na viabilidade do projeto do estaleiro; bem como por ter infringido o disposto na cláusula 14ª, § 2º, 9 e 12º, § 1º do referido contrato, pois não foi celebrado o contrato intercredores Caixa/BNDES, e o disposto na cláusula 20ª, item 3, pois não houve retenção de recursos para a liquidação integral do empréstimo-ponte, além do disposto cláusula 14ª, § 2º, item 4, (iii) do contrato, pois não foi apresentada ART. 
	VALOR ORIGINAL (R$) 
	DATA DA OCORRÊNCIA

	426.850.226,97
	28/02/2021

Valor atualizado até 01/7/2021: R$ 439.484.993,69
126.3.  informar aos responsáveis que, caso venham a ser condenados pelo Tribunal, os débitos ora apurados serão acrescidos de juros de mora, nos termos do § 1º do art. 202 do RI/TCU.
126.4. encaminhar cópia da presente instrução aos Srs. José Urbano Duarte, CPF: XXX.350.567-XX; Rogerio de Paula Tavares, CPF: XXX.852.987-XX; Adailton Ferreira Trindade, CPF: XXX.250.151-XX; Lourival Martins de Lima, CPF: XXX.350.567-XX, Jose Gomes de Araujo Neto, CPF: XXX.129.092-XX, e OSX Construção Naval S.A., CNPJ 11.198.242/0001-58, a fim de subsidiarem as manifestações requeridas;
126.5. encaminhar cópia do Acórdão que vier a ser proferido, bem como do Relatório e Voto que o fundamentarem à Caixa Econômica Federal para a adoção das providências cabíveis."
É o Relatório.

Grazielle Fernandes Pettene, Denilson Ribeiro de Sena Nunes (96.320/OAB-RJ), Carina Gallardo Rey (132.226/OAB-RJ), Andre de Castro Oliveira Pereira Braga (201.971/OAB-RJ), Melissa Monte Stephan (118.596/OAB-RJ), Rodrigo Sales da Rocha Abreu (155.278/OAB-RJ), Saulo Benigno Puttini (42.154/OAB-DF), Anna Paula Bottrel Souza (143.502/OAB-RJ), Marcia Aita Almeida (13.539/OAB-DF), Adriana Diniz de Vasconcellos Guerra (191.390-A/OAB-SP), Pedro Jose de Almeida Ribeiro (163.187/OAB-RJ), Marcelo Sampaio Vianna Rangel (90.412/OAB-RJ), Ana Paula Barbosa de Sa (140.352/OAB-RJ), Maria Joana Carneiro de Moraes (158.738/OAB-RJ), Maritisa Mara Gambirasi Carcinoni e Tais Guida Fonseca Guedes (156.097/OAB-RJ), representando Banco Nacional de Desenvolvimento Econômico e Social; Murilo Muraro Fracari (22934/OAB-DF), Andre Luiz Viviani de Abreu (116896/OAB-RJ) e outros, representando Caixa Econômica Federal.

Não atuou.

REPRESENTAÇÃO. CAIXA ECONÔMICA FEDERAL. OPERAÇÃO DE FINANCIAMENTO CELEBRADO COM A OSX CONSTRUÇÃO NAVAL S.A. PARA EXECUÇÃO DO PROJETO DO ESTALEIRO DO AÇU. CONHECIMENTO. PROCEDÊNCIA. POSSÍVEIS IRREGULARIDADES NO DESBLOQUEIO DOS RECURSOS. CONVERSÃO EM TOMADA DE CONTAS ESPECIAL. CITAÇÃO DOS RESPONSÁVEIS.

REPRESENTAÇÃO (REPR)

Secretaria de Controle Externo do Sistema Financeiro Nacional (SecexFinananças).

Cuidam os autos de representação autuada por força do subitem 9.3 do Acórdão 2039/2019-TCU-Plenário, de relatoria do Ministro-Substituto Augusto Sherman Cavalcanti, que determinou a análise de indícios de fraude e de provável prejuízo direto à Caixa Econômica Federal (Caixa) , decorrentes dos financiamentos ao projeto do Estaleiro do Açu, e prejuízo indireto ao Banco do Brasil (BB) , em razão de empréstimo concedido pelo Banco Nacional de Desenvolvimento Econômico e Social (BNDES) ao mesmo empreendimento.
A deliberação foi prolatada em processo de auditoria realizada no BNDES para avaliar as garantias oferecidas pelas sociedades empresárias do Grupo EBX em razão dos créditos concedidos pelo banco de fomento. Na ocasião, verificou-se que, para a implementação do Projeto do Estaleiro do Açu, a OSX Construção Naval S.A. (OSX) firmou, em 20/12/2011 e 27/4/2012, dois contratos de empréstimo-ponte com o BNDES e com a Caixa, no valor de R$ 400 milhões cada. Além desses, foram celebrados, em 14/6/2012, outros dois contratos de financiamento de longo prazo com o BNDES, no valor de R$ 1.344 milhões, e com a Caixa, no montante de R$ 1.331 milhões.
Conforme explica a Secretaria de Controle Externo Sistema Financeiro Nacional (SecexFinanças) , unidade responsável pela instrução do feito, no contrato de empréstimo-ponte, que precede o contrato de financiamento de longo prazo, são adiantados recursos ao empreendimento até que sejam concluídos os ritos necessários à contratação do empréstimo de longo prazo. 
Em 25/6/2012, decorridos poucos dias da celebração dos contratos de financiamento de longo prazo, a OGX Petróleo e Gás S.A. (OGX) sofreu grande desvalorização, de mais de 25% no valor de suas ações, em função da publicação de fato relevante, mediante o qual noticiou que as quantidades previstas para a exploração de hidrocarbonetos no Campo de Tubarão estavam aquém das expectativas iniciais. Conforme menciona a unidade instrutora, o principal cliente da OSX era justamente a OGX, tendo sido o estaleiro do Açu projetado para atender a demanda dela, de forma que a viabilidade desse projeto estaria vinculada ao próprio desempenho da OGX. Além disso, a frustração na capacidade de extração de petróleo da OGX teria impacto na viabilidade dos negócios de todo o grupo EBX.
Diante desse cenário, o BNDES não liberou os recursos do contrato de financiamento de longo prazo e executou a fiança bancária prestada pelo banco Votorantim no contrato do empréstimo-ponte, recebendo do fiador o valor de R$ 588.477.594,09, em 18/11/2013. Em 7/3/2014, foi assinado o distrato ao contrato de financiamento de longo prazo, sem que tenha havido liberação de recursos por parte do BNDES.
Distintas foram as medidas adotadas pela Caixa, que, em 28/12/2012, liberou para a OSX R$ 627,4 milhões do contrato de longo prazo, ocasião em que já havia notícias sobre a frustração na capacidade de extração de petróleo da OGX, e, consequentemente, o comprometimento da viabilidade do projeto do estaleiro. 
Além de ignorar o comprometimento da capacidade de extração de petróleo da OGX, a Caixa não observou duas condicionantes necessárias à liberação dos recursos consignadas no Contrato de Financiamento 0385.755-63, quais sejam, a celebração de contrato intercredores com o BNDES e a retenção de recursos para a liquidação integral do empréstimo-ponte. Com relação ao empréstimo-ponte, a Caixa executou a garantia, recebendo do Banco Santander, em 9/3/2015, R$ 568.479.799,22.
Oito meses após o terceiro desbloqueio de recursos, a OSX entrou com pedido de recuperação judicial, em 11/11/2013, logo depois da OGX, em 30/10/2013. No âmbito da recuperação judicial, a Caixa recuperou, entre 2017 e 2020, o montante aproximado de R$ 230 milhões, decorrente da execução de garantia fornecida pelo Banco BTG Pactual S.A. (BTG) , correspondente a 20% do saldo devedor. Exaurida a fiança do BTG em janeiro de 2020, restou o valor devido de R$ 1.160.678.682,03 (data-base de fevereiro de 2021) . 
Diante dessas informações, a SecexFinanças, em instrução preliminar (peças 179 a 181) , propõe conhecer da presente representação, porquanto satisfeitos os requisitos de admissibilidade previstos nos arts. 235 e 237, inciso VI, do Regimento Interno deste Tribunal, para determinar, nos termos do art. 47 da Lei 8.443/1992, a conversão do presente processo em tomada de contas especial, promovendo a citação dos ocupantes dos cargos, na Caixa Econômica Federal, de Vice-Presidente de Governo e Habitação, Diretor Executivo de Infraestrutura e Saneamento, Superintendente Nacional de Saneamento e Infraestrutura, Superintendente Nacional - Substituto Eventual de Saneamento e Infraestrutura, Gerente Nacional de Gestão de Crédito em Saneamento e Infraestrutura, Gerente Nacional - Substituto Eventual de Gestão de Crédito em Saneamento e Infraestrutura, bem como da OSX Construção Naval S.A. pelas condutas transcritas no relatório precedente.
Feito esse necessário resumo fático, passo a decidir.
II
Inicialmente, registro que, conforme o exame preliminar realizado pela SecexFinanças, a presente representação merece ser conhecida, porquanto preenche os requisitos de admissibilidade previstos nos arts. 235 e 237, inciso VI, do Regimento Interno/TCU.
Corroboro, em parte, a proposta da unidade instrutora, adotando os seus fundamentos como minhas razões de decidir no que não conflitar com este voto.
Verifico, inicialmente, o pressuposto para a conversão do processo em tomada de contas especial, qual seja, a ocorrência de irregularidade da qual resulte dano ao erário, quantificado, no caso, em R$ 1.160.678.682,02 (data-base fevereiro de 2021) , conforme dispõe o art. 252 do Regimento Interno do TCU, aplicável aos processo de representação por força do art. 237, parágrafo único da mesma norma regimental.
Nesse sentido, segundo apontou a unidade instrutora, no âmbito do Contrato de Financiamento de Longo Prazo 0385.755-63, firmado entre a Caixa e a OSX, em 14/6/2012, visando a construção do Estaleiro do Açu, houve a liberação de recursos no montante original de R$ 627.390.534,02 com os seguintes indícios de irregularidades:
2.1. Desconsiderar o comprometimento da capacidade de extração de petróleo da OGX, principal cliente da OSX, e o correspondente impacto na viabilidade do projeto do estaleiro;
2.2. Não celebrar o contrato intercredores com o BNDES, condição para o primeiro desembolso exigida na cláusula 14ª, § 2º, item 9 e na cláusula 12º, § 1º do Contrato 0385.755-63;
2.3. Não reter os recursos para a liquidação integral do empréstimo-ponte, conforme exigido pela cláusula 20, item 3, do Contrato 0385.755-63;
2.4. Não apresentar, no primeiro desbloqueio de recursos, cópia da Anotação de Responsabilidade Técnica (ART) de elaboração do projeto, de execução pela construção e da fiscalização do empreendimento, prevista na cláusula 14ª, parágrafo 2º, item 4, do Contrato 0385.755-63.
Chama atenção a informação de que o BNDES, um dos cofinanciadores do projeto, a quem cabia o aporte de R$ 1,35 bilhão, teria promovido o distrato do contrato de financiamento de longo prazo, sem que tenha havido liberação de recursos, tornando, segundo pontua a unidade instrutora, inviável o empreendimento. 
Mesmo diante dessa circunstância, a Caixa deu prosseguimento à liberação dos recursos, com o agravante de não ter celebrado o contrato intercredores mencionado anteriormente. Segundo pondera a SecexFinanças, a celebração desse contrato poderia ter evitado o desbloqueio dos recursos para a OSX, tendo em vista o comprometimento do projeto do estaleiro sem o aporte dos recursos do BNDES.
Diante disso, manifesto concordância quanto à proposta de promover a citação do Diretor Executivo de Infraestrutura e Saneamento, do Superintendente Nacional de Saneamento e Infraestrutura; do Superintendente Nacional - Substituto Eventual de Saneamento e Infraestrutura; do Gerente Nacional de Gestão de Crédito em Saneamento e Infraestrutura, do Gerente Nacional - Substituto Eventual de Gestão de Crédito em Saneamento e Infraestrutura; bem como da OSX Construção Naval S.A. pelas condutas descritas pela unidade instrutora, transcritas no relatório precedente.
Discordo, contudo, da proposta de promover a citação do Vice-Presidente de Governo e Habitação da Caixa, fundada na conduta de omissão quanto ao dever de estabelecer controles e estruturas adequadas de governança para a autorização de desembolsos. 
Segundo a SecexFinanças, deveria o gestor ter estabelecido previamente estruturas adequadas de governança para tomada de decisão acerca dos desembolsos de alta materialidade, de modo a prevenir a ocorrência de desembolsos elevados em situações de descumprimentos de condições contratuais cruciais para o alcance do objetivo da operação. 
Entretanto, conforme mostram os documentos acostados aos autos, em especial os pareceres PA Gecoa 036 e PA Gecoa 037 (peças 113 e 114) , o descumprimento das condições para o desembolso foi objeto de alerta aos gestores, que, mesmo diante da possibilidade de violar cláusulas contratuais, decidiram por liberar os recursos. 
Nesse caso, entendo, portanto, que a ilicitude que se imputa aos gestores não decorreu de falhas de controles ou de eventual inexistência de estruturas de governança, mas sim de condutas comissivas, que serão objeto de contraditório dos respectivos responsáveis. 
Ademais, considerando ainda a longa experiência desta Corte de Contas, bem como os modelos de referência reconhecidos para implementação e avaliação de controles internos, caberia à unidade instrutora apontar especificamente quais falhas foram verificadas nas estruturas e procedimentos vigentes e como essas falhas contribuíram para o dano, o que não foi feito. 
Essa medida se coaduna com a atribuição do órgão acusador de apontar os elementos mínimos necessários à caracterização do ilícito, bem como, no caso da responsabilidade civil, a relação de causalidade entre ele e o dano. Diante disso, reputo não haver, até o momento, fundamento para a citação do Vice-Presidente de Governo e Habitação da Caixa.
Ante o exposto, voto por que o Tribunal adote o Acórdão que ora submeto à deliberação deste Colegiado.
TCU, Sala das Sessões Ministro Luciano Brandão Alves de Souza, em 16 de março de 2022.
Ministro BRUNO DANTAS 
Relator